---
title: "Quarto"
description: >-
  Hvað Quarto er, hvernig það byggir á markdown og LaTeX, og keyranleg R-dæmi
  með mtcars og plotly.
---

## Hvað er Quarto?

[Quarto](https://quarto.org/) er opinn hugbúnaður til að búa til skjöl, vefsíður, glærur og
bækur út frá einföldum textaskrám. Skrárnar hafa endinguna `.qmd` og eru í grunninn
**markdown** — sama einfalda orðalag og notað er í `README.md` skrám á GitHub — en með þeirri
viðbót að hægt er að skjóta inn **keyranlegum kóðabútum** (R, Python, Julia).

Þegar Quarto _þýðir_ (e. renders) skrána:

1. keyrir það kóðabútana,
2. skýtur niðurstöðum (tölum, töflum, myndum) inn í skjalið, og
3. skilar statísku úttaki — oftast HTML.

Þessi vefsíða sem þú ert að lesa er einmitt gerð í Quarto.

## Þetta er bara markdown

Grunnurinn er hefðbundið markdown. Til vinstri er það sem þú skrifar, til hægri hvernig það
birtist:

| Þú skrifar | Útkoma |
|------------|--------|
| `# Fyrirsögn` | stór fyrirsögn |
| `**feitletrað**` | **feitletrað** |
| `*skáletrað*` | *skáletrað* |
| `` `kóði` `` | `kóði` |
| `[hlekkur](https://hi.is)` | [hlekkur](https://hi.is) |
| `- listi` | punktalisti |

## Jöfnur með LaTeX

Auk markdown er hægt að skrifa stærðfræði með **LaTeX** rithætti. Jöfnur inni í texta eru
umluktar einu dollaramerki, t.d. `$E = mc^2$` sem birtist sem $E = mc^2$.

Sjálfstæð jafna er umlukt tvöföldu dollaramerki. Þetta:

``` markdown
$$
\bar{x} = \frac{1}{n} \sum_{i=1}^{n} x_i
$$
```

birtist svona:

$$
\bar{x} = \frac{1}{n} \sum_{i=1}^{n} x_i
$$

## Kóðabútur og útkoma

Kóðabútur er skrifaður milli þriggja hornklofa (` ``` `) með tungumálinu í slaufusvigum. Þetta
skrifar þú í `.qmd` skrána:

```` markdown
```{{r}}
1 + 1
```
````

Þegar Quarto þýðir skrána keyrir það bútinn og sýnir bæði kóðann og niðurstöðuna fyrir neðan:

```{r}
1 + 1
```

## Einfalt R-dæmi: `mtcars`

`mtcars` er innbyggt gagnasafn í R með upplýsingum um 32 bíla. Við skoðum fyrstu línurnar:

```{r}
head(mtcars)
```

Og reiknum meðaleyðslu (`mpg`, mílur á gallon) eftir fjölda strokka (`cyl`):

```{r}
aggregate(mpg ~ cyl, data = mtcars, FUN = mean)
```

Athugið: þessar tölur eru **ekki slegnar inn handvirkt** — þær eru reiknaðar af Quarto í
hvert sinn sem síðan er þýdd. Ef gögnin breytast uppfærist taflan sjálfkrafa.

## Gagnvirk mynd með `plotly`

Sama gagnasafn, en núna sem gagnvirk mynd. Prófaðu að sveima yfir punktana og draga til að
þysja:

```{r}
#| message: false
#| warning: false
library(plotly)

plot_ly(
  data = mtcars,
  x = ~wt,
  y = ~mpg,
  color = ~factor(cyl),
  type = "scatter",
  mode = "markers",
  text = ~rownames(mtcars),
  marker = list(size = 10)
) |>
  layout(
    title = "Eyðsla eftir þyngd bíls",
    xaxis = list(title = "Þyngd (1000 lbs)"),
    yaxis = list(title = "Mílur á gallon"),
    legend = list(title = list(text = "Strokkar"))
  )
```

Sama skjalið gefur því bæði **statískt** úttak (töflur, tölur) og **gagnvirkt** úttak (plotly)
— allt búið til beint úr kóðanum.
