---
title: "Quarto"
description: >-
  Hvað Quarto er, hvernig það byggir á markdown og LaTeX, og keyranleg R-dæmi
  með mtcars og plotly.
---

## Hvað er Quarto?

[Quarto](https://quarto.org/) er opinn hugbúnaður til að búa til skjöl, vefsíður, glærur og
bækur út frá einföldum textaskrám. Skrárnar hafa endinguna `.qmd` og eru í grunninn
**markdown** — sama einfalda orðalag og notað er í `README.md` skrám á GitHub — en með þeirri
viðbót að hægt er að skjóta inn **keyranlegum kóðabútum** (R, Python, Julia).

Þegar Quarto _þýðir_ (e. renders) skrána:

1. keyrir það kóðabútana,
2. skýtur niðurstöðum (tölum, töflum, myndum) inn í skjalið, og
3. skilar statísku úttaki — oftast HTML.

Þessi vefsíða sem þú ert að lesa er einmitt gerð í Quarto.

## Þetta er bara markdown

Grunnurinn er hefðbundið markdown. Til vinstri er það sem þú skrifar, til hægri hvernig það
birtist:

| Þú skrifar | Útkoma |
|------------|--------|
| `# Fyrirsögn` | stór fyrirsögn |
| `**feitletrað**` | **feitletrað** |
| `*skáletrað*` | *skáletrað* |
| `` `kóði` `` | `kóði` |
| `[hlekkur](https://hi.is)` | [hlekkur](https://hi.is) |
| `- listi` | punktalisti |

## Jöfnur með LaTeX

Auk markdown er hægt að skrifa stærðfræði með **LaTeX** rithætti. Jöfnur inni í texta eru
umluktar einu dollaramerki, t.d. `$E = mc^2$` sem birtist sem $E = mc^2$.

Sjálfstæð jafna er umlukt tvöföldu dollaramerki. Þetta:

``` markdown
$$
\bar{x} = \frac{1}{n} \sum_{i=1}^{n} x_i
$$
```

birtist svona:

$$
\bar{x} = \frac{1}{n} \sum_{i=1}^{n} x_i
$$

## Kóðabútur og útkoma

Kóðabútur er skrifaður milli þriggja *backticks* (` ``` `) með tungumálinu í slaufusvigum. Þetta
skrifar þú í `.qmd` skrána:

```` markdown
```{{r}}
1 + 1
```
````

Þegar Quarto þýðir skrána keyrir það bútinn og sýnir bæði kóðann og niðurstöðuna fyrir neðan:

```{r}
1 + 1
```

## Einfalt R-dæmi: `mtcars`

`mtcars` er innbyggt gagnasafn í R með upplýsingum um 32 bíla. Við skoðum fyrstu línurnar:

```{r}
head(mtcars)
```

Og reiknum meðaleyðslu (`mpg`, mílur á gallon) eftir fjölda strokka (`cyl`):

```{r}
aggregate(mpg ~ cyl, data = mtcars, FUN = mean)
```

Athugið: þessar tölur eru **ekki slegnar inn handvirkt** — þær eru reiknaðar af Quarto í
hvert sinn sem síðan er þýdd. Ef gögnin breytast uppfærist taflan sjálfkrafa.

## Gagnvirk mynd með `plotly`

Sama gagnasafn, en núna sem gagnvirk mynd. Prófaðu að sveima yfir punktana og draga til að
þysja:

```{r}
#| message: false
#| warning: false
library(plotly)

plot_ly(
  data = mtcars,
  x = ~wt,
  y = ~mpg,
  color = ~factor(cyl),
  type = "scatter",
  mode = "markers",
  text = ~rownames(mtcars),
  marker = list(size = 10)
) |>
  layout(
    title = "Eyðsla eftir þyngd bíls",
    xaxis = list(title = "Þyngd (1000 lbs)"),
    yaxis = list(title = "Mílur á gallon"),
    legend = list(title = list(text = "Strokkar"))
  )
```

Sama skjalið gefur því bæði **statískt** úttak (töflur, tölur) og **gagnvirkt** úttak (plotly)
— allt búið til beint úr kóðanum.

::: {.callout-important}
## „Gagnvirkt" er ekki það sama og „reactive"
Plotly-grafið er gagnvirkt í þeim skilningi að þú getur sveimað, þysjað og dregið — en það er
**föst mynd** sem var reiknuð einu sinni þegar síðan var þýdd. Kóðinn keyrir **ekki** aftur
þegar þú smellir. Til að úttakið bregðist við aðgerðum notandans (síur, hnappar, valreitir sem
endurreikna gögnin) þarf **bakenda** sem keyrir kóðann á ný — t.d. Shiny. Það er utan þess sem
statísk Quarto-síða á GitHub Pages getur gert.

Sem sagt: maður kemst **mjög langt** með statískum síðum sem eru að einhverju leyti gagnvirkar
(plotly-gröf, Leaflet-kort, síanlegar töflur o.þ.h.) — og fyrir flestar skýrslur er það alveg
nóg. Það er fyrst þegar úttakið þarf að **endurreiknast** út frá vali notandans sem bakendi
verður nauðsynlegur.
:::

## Meira en skýrslur

Quarto er ekki bundið við skýrslur. Sama grunnhugmynd — markdown + kóði — nýtist í fleira:

- **Stílsnið** — hægt er að stýra útliti með þemum og eigin CSS/SCSS. Stílsniðið á þessari
  vefsíðu byggir á [hönnunarstaðli Háskóla Íslands](https://honnun.hi.is/) og er geymt í
  skránni [`styles/hi-book.scss`](https://github.com/HI-IDN/IDN302G/blob/main/styles/hi-book.scss),
  tengt inn í `_quarto.yml` undir `format: html: theme:`.
- **Glærur** — Quarto býr til gagnvirkar glærukynningar (reveal.js) úr sömu `.qmd` skrám. Sjá
  [glærurnar hér í námsefninu](../slides/index.html) — þær eru líka gerðar í Quarto og hýstar á
  GitHub.
- **Bækur, vefsíður og fleira** — þetta námsefni sjálft er Quarto-**bók**.
