---
title: "Hópar og notkun"
description: >-
  Hvernig svigar grípa hluta úr texta, hvernig endurraða má texta, og hvernig
  sama mynstur er notað í R og Python.
---

## Hópar og endurnotkun

Svigar gera tvennt:

1. þeir hópa hluta af mynstri,
2. þeir geta gripið textann sem fannst.

Dæmi: línur á sniðinu `nafn, netfang`.

``` text
^(.+),\s*(.+@.+)$
```

| Bútur | Merking |
|---|---|
| `^` | byrjun línu |
| `(.+)` | fyrsti hópur: nafn |
| `,` | komma |
| `\s*` | núll eða fleiri bil |
| `(.+@.+)` | einföld hugmynd um netfang |
| `$` | endir línu |

Hóparnir gera okkur kleift að endurraða texta. Ef línan er:

``` text
Helga, helga@hi.is
```

má breyta henni í:

``` text
helga@hi.is	Helga
```

með því að vísa í hóp 2 og svo hóp 1.

::: {.callout-note}
## Einfalt fyrst, strangt seinna

Það er oft skynsamlegt að byrja á einföldu mynstri sem finnur líkleg tilvik, skoða niðurstöðuna,
og herða svo mynstrið. Fullkomið netfangaregex er langt og ólærdómsríkt; fyrir gagnahreinsun er
oft betra að nota nógu gott mynstur og skoða undantekningarnar.
:::

## Í R og Python

Sama mynstur má nota í mörgum málum. Hér er einfalt dæmi sem finnur netföng í texta.

::: {.panel-tabset}
## R

```{r}
txt <- c(
  "Hafðu samband við helga@hi.is",
  "Þetta er ekki netfang",
  "Prófun: nemandi.1@example.org"
)

mynstur <- "[\\w._%+-]+@[\\w.-]+\\.[A-Za-z]{2,}"
fundid <- gregexpr(mynstur, txt, perl = TRUE)
regmatches(txt, fundid)
```

::: {.callout-warning}
## `perl = TRUE` — annars finnur R ekkert

R hefur **tvær regex-vélar**. Sú sjálfgefna er POSIX og þekkir ekki `\w`, `\d` né `\s`.
Slepptu `perl = TRUE` og mynstrið hér að ofan skilar `character(0)` fyrir allar línurnar —
engin villa, engin viðvörun, bara tómt svar.

Þetta er sérstaklega lúmskt þegar mynstur er afritað úr Python eða af regex101, því þar eru
`\w` og `\d` sjálfsögð.

Tveir kostir í boði:

```{r}
#| label: groups-r-perl
# 1) kveikja á PCRE-vélinni
regmatches(txt, gregexpr("[\\w.]+@[\\w.-]+", txt, perl = TRUE))

# 2) nota POSIX-klasa sem sjálfgefna vélin skilur
regmatches(txt, gregexpr("[[:alnum:]._]+@[[:alnum:].-]+", txt))
```

Sömu föll taka `perl = TRUE`: `grepl()`, `sub()`, `gsub()`, `regexpr()`.
:::

## Python

```{python}
import re

txt = [
    "Hafðu samband við helga@hi.is",
    "Þetta er ekki netfang",
    "Prófun: nemandi.1@example.org",
]

for lina in txt:
    print(re.findall(r"[\w._%+-]+@[\w.-]+\.[A-Za-z]{2,}", lina))
```
:::

Taktu eftir að í R þarf oft að tvöfalda bakskástrik í strengjum: `\\d` í R-streng verður `\d`
í regex. Í Python er algengt að nota hráa strengi með `r"..."`, þá þarf síður að tvöfalda
bakskástrik.

## Æfing: tengiliðir

Gefinn er þessi texti:

``` text
Jón, jon@example.is, 5551234
Guðrún, gudrun@hi.is, 510-7000
Villa, ekki-netfang, 123
Nemandi, nemandi.1@hi.is, 555 9876
```

1. Finndu allar línur sem innihalda netfang.
2. Finndu öll símanúmer, hvort sem þau eru skrifuð `5551234`, `555-1234` eða `555 1234`.
3. Breyttu símanúmerunum yfir í samræmt snið: `555-1234`.
4. Hver af línunum ætti ekki að fara inn í hreina tengiliðatöflu? Af hverju?

Mynstur til að byrja með:

``` text
[\w._%+-]+@[\w.-]+\.[A-Za-z]{2,}
\d{3}[- ]?\d{4}
```

Markmiðið er ekki að skrifa fullkomið regex í fyrstu tilraun. Markmiðið er að geta lesið
mynstrið, prófað það, séð hvað það finnur ranglega og lagað það meðvitað.

::: {.callout-tip}
## Prófaðu fyrst utan kóða

Settu textann og mynstrin inn á [regex101](https://regex101.com/) áður en þú skrifar lausnina í
R eða Python. Skráðu hjá þér eitt dæmi sem passar rétt og eitt dæmi sem mynstrið finnur ekki eða
finnur ranglega.
:::
