# Verkefni: regex á mbl.is

Hingað til höfum við unnið með stutta texta sem passa í eina breytu. Raunveruleg gögn eru
sjaldnast svona snyrtileg. Í þessum kafla sækjum við forsíðu [mbl.is](https://www.mbl.is/) —
eina stóra HTML-skrá — og drögum úr henni upplýsingar sem hvergi eru gefnar sem hrein gögn.

Þetta er ekki API. Það er enginn `/v1/frettir` endapunktur sem skilar snyrtilegu JSON-i.
Það eina sem við höfum er markúpið sjálft, og regex er fljótlegasta leiðin til að ná tökum á því.

::: {.callout-note}
## Byrjun, ekki fullbúin lausn

Hér að neðan er byrjunin unnin fyrir þig: við sækjum síðuna og leysum **fyrsta** dæmið í bæði
R og Python. Æfingarnar á eftir eru þínar að klára. Mynstrin sem þú skrifar hér nýtast beint í
hópverkefninu, svo geymdu þau.
:::

## Kurteisi við vefþjóna

Áður en við sækjum nokkuð:

- **Lestu `robots.txt`.** Hjá mbl.is er [robots.txt](https://www.mbl.is/robots.txt) sem bannar
  meðal annars `/frimg/`, `/myndir/` og `/go/`, en leyfir forsíðuna og `/frettir/`.
- **Auðkenndu þig** með `User-Agent` sem segir hver þú ert og hvernig má ná í þig.
- **Sæktu eina síðu í einu.** Ekki setja `for`-lykkju yfir hundrað slóðir án tafar á milli.
- **Vistaðu svarið** meðan þú þróar mynstrið — þá ertu ekki að hamra á þjóninum í hvert sinn
  sem þú lagfærir eitt `+`.

## Sækjum síðuna

::: {.panel-tabset}
## R

```{r}
#| label: mbl-r-1
#| message: false
#| warning: false
library(httr2)

svar <- request("https://www.mbl.is/") |>
  req_user_agent("IDN302G kennsluefni (netfang@hi.is)") |>
  req_timeout(30) |>
  req_retry(max_tries = 3) |>
  req_perform()

html <- resp_body_string(svar)
sott <- resp_date(svar)

nchar(html)
```

## Python

```{python}
#| label: mbl-py-1
import re
import requests

svar = requests.get(
    "https://www.mbl.is/",
    headers={"User-Agent": "IDN302G kennsluefni (netfang@hi.is)"},
    timeout=30,
)
svar.raise_for_status()

html = svar.text
len(html)
```
:::

Þetta er ein skrá upp á rúmlega hundrað þúsund stafi. Við ætlum ekki að lesa hana — við ætlum
að spyrja hana spurninga.

## Hvaða útgáfa af síðunni er þetta?

Forsíða fréttamiðils er ekki fast skjal. Talan sem þú sérð hér að neðan var rétt þegar þessi
bók var þýdd, og er líklega orðin röng þegar þú lest hana. Þess vegna festum við nákvæmlega
hvaða svar við unnum úr — tíma, stærð og gátsummu:

```{r}
#| label: mbl-r-meta
skra <- tempfile(fileext = ".html")
writeLines(html, skra, useBytes = TRUE)

data.frame(
  sott      = format(sott, "%Y-%m-%d %H:%M:%S", tz = "UTC"),
  staerd_kb = round(nchar(html, type = "bytes") / 1024),
  md5       = unname(tools::md5sum(skra))
)
```

Gátsumman gerir okkur kleift að **sanna** að tvær keyrslur hafi unnið úr sama svari. Fáir þú
aðra summu en félagi þinn, þá eruð þið einfaldlega ekki með sömu síðuna — og þá er tilgangslaust
að bera saman tölurnar ykkar.

Ef þú vilt sjá hvernig síðan leit út á þessum tíma má fletta henni upp hjá
[Internet Archive](https://web.archive.org/):

```{r}
#| label: mbl-r-wayback
#| output: asis
stimpill <- format(sott, "%Y%m%d%H%M%S", tz = "UTC")
slod <- sprintf("https://web.archive.org/web/%s/https://www.mbl.is/", stimpill)

cat(sprintf("[Vistun mbl.is næst þýðingartíma þessarar síðu](%s)", slod))
```

Athugaðu að vistunin er **ekki** sama eintak og við sóttum — Internet Archive vistar síðuna
strjált — og að forsíður fréttamiðla endurspilast oft illa þar, því vistaði JavaScript-kóðinn
nær ekki í þau gögn sem hann sækir venjulega. Það er einmitt ástæðan fyrir því að við festum
gátsummuna: hún er áreiðanleg, myndin er það ekki.

::: {.callout-note}
## Af hverju speglum við ekki síðuna sjálf?

Við gætum vistað HTML-ið sem við sóttum og birt það hér — þá sæirðu nákvæmlega það eintak sem
mynstrin unnu úr. Við gerum það samt ekki: þá værum við að endurbirta efni mbl.is á okkar eigin
vef, og það er ekki okkar að gera.

Gátsumman gefur sömu sannreynanleika án þess að afrita efnið. Þetta er sama röksemd og gildir um
gögn í hópverkefninu — þú mátt vinna úr þeim og birta niðurstöður, en það þýðir ekki að þú megir
dreifa hrágögnunum áfram.
:::

## Unnið dæmi: hvaða fréttaflokkar eru á forsíðunni?

Fyrst skoðum við hvernig fréttahlekkur lítur út. Þeir eru allir eins uppbyggðir:

```
/frettir/innlent/2026/08/25/eitthvad_gerdist/
 └─ 1 ─┘ └─ 2 ─┘ └── 3 ──┘ └────── 4 ──────┘
```

1. fastur upphafshluti,
2. **flokkurinn** — það sem við viljum,
3. dagsetning í þremur liðum,
4. slóðarnafn fréttarinnar.

Flokkurinn er því annar liður í slóðinni, alltaf lágstafir, alltaf á undan ártali. Það dugar
til að skrifa mynstur — við grípum flokkinn með sviga og krefjumst þess að fjórar tölur komi
strax á eftir, svo við lendum ekki á öðrum hlekkjum sem byrja eins.

::: {.panel-tabset}
## R

```{r}
#| label: mbl-r-2
mynstur <- 'href="/frettir/([a-z]+)/\\d{4}/'

fundid <- regmatches(html, gregexpr(mynstur, html, perl = TRUE))[[1]]
flokkar <- sub(mynstur, "\\1", fundid, perl = TRUE)

sort(table(flokkar), decreasing = TRUE)
```

## Python

```{python}
#| label: mbl-py-2
from collections import Counter

mynstur = r'href="/frettir/([a-z]+)/\d{4}/'
flokkar = re.findall(mynstur, html)

Counter(flokkar).most_common()
```
:::

Bæði málin skila sömu flokkunum. Talan verður önnur hjá þér en hér — og ef þú rýnir í
flipana tvo hér að ofan sérðu að hún er meira að segja ekki alveg sú sama í R og Python.

Það er ekki villa í mynstrinu. Flipparnir sóttu síðuna hvor í sínu lagi, með nokkurra sekúndna
millibili, og forsíða fréttamiðils breytist á þeim tíma. **Gögnin sjálf eru á hreyfingu.** Ef þú
vilt bera saman tvær aðferðir verðurðu að láta þær vinna á sama svarinu — sæktu einu sinni,
vistaðu, og keyrðu bæði mynstrin á vistuðu skránni.

::: {.callout-tip}
## Af hverju `[a-z]+` en ekki `\w+`?

`\w` nær líka yfir tölustafi og undirstrik. Þá myndi mynstrið éta ártalið í sumum tilfellum og
skila `2026` sem flokki. Þrengsta mynstrið sem virkar er alltaf besta mynstrið.

Athugaðu líka `perl = TRUE` í R-útgáfunni — án hennar þekkir R ekki `\d`. Sjá
[Hópar og grip](groups.qmd).
:::

## Æfingar

Hver æfing byggir á sama `html` og að ofan. Leystu þær í því máli sem þú notar í hópverkefninu,
og prófaðu mynstrin í [regex101](https://regex101.com/) áður en þú skrifar þau í kóðann.

### 1. Hversu margar fréttir eru á forsíðunni?

Teldu **einstakar** greinar, ekki hlekki. Sama fréttin birtist oft tvisvar eða þrisvar á
forsíðunni: einu sinni sem mynd, einu sinni sem fyrirsögn.

*Vísbending:* gríptu alla slóðina, ekki bara flokkinn — dagsetningin og slóðarnafnið eru hluti
af auðkenni fréttarinnar. Notaðu svo `unique()` (R) eða `set()` (Python) og berðu saman við
heildarfjöldann. Munurinn kemur á óvart.

### 2. Hvað er hitastigið í Reykjavík?

Veðurkassinn efst á síðunni sýnir hita í gráðum.

*Vísbending:* skoðaðu markúpið kringum töluna. Hún og gráðumerkið eru **ekki í sama taggi**, svo
mynstrið verður að spanna bæði — og leyfa línuskil á milli. Mundu líka að hiti getur verið
neikvæður.

### 3. Hvert er gengi Bandaríkjadals?

Þetta er lúmskasta æfingin, og hún kennir mikilvægustu lexíuna í kaflanum.

*Vísbending:* leitaðu að `USD` í markúpinu. Reiturinn sem sýnir gengið á síðunni er **tómur** —
`value=""` — því talan er sett inn með JavaScript eftir að síðan hleðst. Gengið er samt í
skránni, en neðar, í kóða en ekki í sýnilegu markúpi. Finndu það og skrifaðu mynstur sem nær
gjaldmiðilstákninu og upphæðinni saman.

Lærdómurinn: **það sem þú sérð í vafranum er ekki endilega það sem þú færð í svarinu.** Notaðu
alltaf það sem þú sóttir sjálf til að skrifa mynstrið, ekki það sem þróunartólin sýna.

### 4. Hversu mörg orð eru á síðunni?

Aðeins sýnilegur texti telur.

*Vísbending:* þetta er hreinsun í þremur skrefum. Fyrst burt með `<script>` og `<style>` —
**með innihaldinu**, ekki bara töggunum sjálfum. Svo burt með öllum öðrum töggum. Loks burt með
HTML-táknum eins og `&nbsp;` og `&#8230;`. Þá er eftir texti sem þú getur talið orð í — mundu að
íslenskir stafir eru ekki í `[a-z]`.

Hvaða tíu orð lengri en fjórir stafir eru algengust? Segir listinn eitthvað um fréttadaginn?

### 5. Hversu margar auglýsingar eru á síðunni?

Prófaðu að telja þær. Skrifaðu svo niður hvers vegna þú **treystir ekki** tölunni sem þú fékkst.

*Vísbending:* það er ekkert `<auglysing>` tagg. Þú getur leitað að `augl` í slóðum, að
`data-ad`, `adunit` eða `googletag`, eða að klösum sem innihalda `ad`. Hver aðferð gefur sína
tölu, og engin þeirra er rétt: sumar auglýsingar eru sóttar eftir á, og `ad` finnst líka í
óskyldum orðum. Þetta er raunverulega staðan þegar gögnin eru ekki merkt fyrir þig.

::: {.callout-warning}
## Mynstur sem virkar í dag getur brotnað í næstu viku

mbl.is breytir markúpinu sínu án þess að láta neinn vita. Það er eðlismunur á því að lesa API —
sem lofar ákveðnu sniði — og að lesa HTML, sem lofar engu.

Þess vegna: skrifaðu prófanir sem segja til ef mynstrið hættir að finna neitt. Mynstur sem
skilar skyndilega `character(0)` eða tómum lista á að vera villa í verkefninu þínu, ekki þögult
núll í töflu.
:::

## Fyrir hópverkefnið

Þessi kafli er upphitun. Í hópverkefninu munuð þið vinna með gögn sem enginn hefur snyrt fyrir
ykkur, og þar gilda sömu reglur:

- Byrjaðu á að skoða hráa svarið — ekki giska á sniðið.
- Skrifaðu mynstrið eins þröngt og þú kemst upp með.
- Geymdu bæði dæmi sem eiga að passa og dæmi sem eiga **ekki** að passa.
- Vistaðu svarið meðan þú vinnur, svo þú sért ekki háð því að þjónninn svari.
