---
execute:
  freeze: true
---

# Regex æfing

Hingað til höfum við unnið með stutta texta sem passa í eina breytu. Raunveruleg gögn eru
sjaldnast svona snyrtileg. Í þessum kafla sækjum við forsíðu [mbl.is](https://www.mbl.is/) —
eina stóra HTML-skrá — og drögum úr henni upplýsingar sem hvergi eru gefnar sem hrein gögn.

Þetta er ekki API. Það er enginn `/v1/frettir` endapunktur sem skilar snyrtilegu JSON-i.
Það eina sem við höfum er HTML-kóðinn sjálfur, og regex er fljótlegasta leiðin til að ná tökum á honum.

Við sækjum forsíðuna beint. Hvenær það var gert, og hvers vegna talan hjá þér verður önnur en
hér, kemur í ljós hér að neðan.

::: {.callout-note}
## Byrjun, ekki fullbúin lausn

Hér að neðan er byrjunin unnin fyrir þig: við sækjum síðuna og leysum **fyrsta** dæmið í bæði
R og Python. Æfingarnar á eftir eru þínar að klára.
:::

## Kurteisi við vefþjóna

Áður en við sækjum nokkuð:

- **Lestu `robots.txt`.** Hjá mbl.is er [robots.txt](https://www.mbl.is/robots.txt) sem bannar
  meðal annars `/frimg/`, `/myndir/` og `/go/`, en leyfir forsíðuna og `/frettir/`.
- **Auðkenndu þig** með `User-Agent` sem segir hver þú ert og hvernig má ná í þig.
- **Sæktu eina síðu í einu.** Ekki setja `for`-lykkju yfir hundrað slóðir án tafar á milli.
- **Vistaðu svarið** meðan þú þróar mynstrið — þá ertu ekki að hamra á þjóninum í hvert sinn
  sem þú lagfærir eitt `+`.

::: {.callout-important}
## Þjónninn ræður, ekki þú

Þessi bók er þýdd sjálfvirkt á þjóni hjá GitHub. Þegar hún reyndi að sækja `https://www.mbl.is/`
þaðan svaraði mbl.is með **`403 Forbidden`** — beiðninni var einfaldlega hafnað, þótt nákvæmlega
sami kóði virki fínt úr fartölvu.

Það er ekkert að kóðanum. Taktu eftir að `robots.txt` **leyfir** forsíðuna — það er ekki
bannið sem stoppar okkur.

mbl.is er á bak við [Cloudflare](https://www.cloudflare.com/), sem metur hverja beiðni og gefur
henni einkunn eftir því hversu líkleg hún er til að koma frá manneskju. `robots.txt` segir hvað
þú **mátt**; Cloudflare ræður hvað þú **kemst**. Það tvennt fer ekki alltaf saman.

Sami kóði, tvær niðurstöður — af hverju?

| | Fartölvan þín | Þjónn hjá GitHub |
|---|---|---|
| IP-tala | heimatenging eða skólanet | gagnaver, þekkt IP-bil |
| Fyrri umferð | þú hefur heimsótt mbl.is í vafra | engin saga, engar kökur |
| Beiðnatíðni | ein og ein | þúsundir verkefna af sama neti |

Ekkert af þessu tengist kóðanum þínum. Þess vegna er **„það virkar hjá mér" ekki sönnun** — það
segir aðeins að það virki þaðan sem þú situr.

Þú getur lent í þessu hvenær sem er: á VPN, í skólanetinu, eða einfaldlega eftir of margar
beiðnir í röð.

Lausnin hér er ekki að fara í kringum Cloudflare, heldur að **spyrja ekki aftur**. Kaflinn er
keyrður á vél kennarans, þar sem beiðnin gengur, og niðurstöðurnar geymdar með bókinni. Þegar
hún er þýdd les Quarto þær í stað þess að senda beiðni. Þannig fær mbl.is eina beiðni frá einni
manneskju í stað einnar í hvert sinn sem einhver ýtir á `git push`.

Aðeins textinn er geymdur — engar myndir. `robots.txt` bannar `/frimg/` og `/myndir/`, og við
sækjum hvorugt: mynstrin lesa HTML-kóðann og skila tölum.

Viljirðu sjálf tryggja að þú vinnir alltaf úr sama eintaki er
[Internet Archive](https://web.archive.org/) leiðin. Vistun þar hefur fasta slóð með tímastimpli
og breytist ekki. Það er handhægt þegar tveir bera saman niðurstöður — en athugaðu að
endurspilun á forsíðum fréttamiðla er oft brotin, því vistaða JavaScriptið nær ekki í sín gögn.
:::

## Sækjum síðuna

::: {.panel-tabset}
## R

```{r}
#| label: mbl-r-1
#| message: false
#| warning: false
library(httr2)

svar <- request("https://www.mbl.is/") |>
  req_user_agent("IDN302G kennsluefni (netfang@hi.is)") |>
  req_timeout(60) |>
  req_retry(max_tries = 3) |>
  req_perform()

html <- resp_body_string(svar)
sott <- resp_date(svar)

nchar(html)
```

## Python

```{python}
#| label: mbl-py-1
import re
import requests

svar = requests.get(
    "https://www.mbl.is/",
    headers={"User-Agent": "IDN302G kennsluefni (netfang@hi.is)"},
    timeout=60,
)
svar.raise_for_status()

html = svar.text
len(html)
```
:::

Þetta er ein skrá upp á mörg hundruð þúsund stafi. Við ætlum ekki að lesa hana — við ætlum
að spyrja hana spurninga.

## Hvaða útgáfa af síðunni er þetta?

Forsíða fréttamiðils er ekki fast skjal. Talan hér að neðan var rétt þegar bókin var þýdd og er
líklega orðin röng þegar þú lest hana, svo við festum nákvæmlega hvað við unnum úr — tíma,
stærð og gátsummu:

::: {.panel-tabset}
## R

```{r}
#| label: mbl-r-meta
hratt <- resp_body_raw(svar)

skra <- tempfile()
writeBin(hratt, skra)

data.frame(
  sott      = format(sott, "%Y-%m-%d %H:%M:%S", tz = "UTC"),
  staerd_kb = round(length(hratt) / 1024),
  md5       = unname(tools::md5sum(skra))
)
```

## Python

```{python}
#| label: mbl-py-meta
import hashlib

{
    "sott": svar.headers["Date"],
    "staerd_kb": round(len(svar.content) / 1024),
    "md5": hashlib.md5(svar.content).hexdigest(),
}
```
:::

Taktu eftir að við hashum **hráu bætin** úr svarinu — `resp_body_raw()` og `svar.content` — en
ekki textann sem við lásum úr því. Það skiptir máli: um leið og bætunum er breytt í streng koma
stafatöflur og línuskil við sögu, og málin tvö fara ekki eins að. Sömu bæti gefa sömu summu í
báðum flipum; sami *texti* gerir það ekki endilega.

Berðu flipana tvo saman: **summurnar stemma ekki**, og tímarnir muna nokkrum sekúndum. Þar sérðu
vandann svart á hvítu. R og Python sendu sína beiðnina hvor, og á þeim sekúndum sem liðu á milli
breyttist forsíðan. Gátsumman gerir það sýnilegt sem annars hefði farið framhjá okkur.

Keyrir þú kaflann sjálf færðu enn aðra summu, og það er heldur ekki villa. Forsíðan hefur breyst
síðan þessi keyrsla fór fram. Gátsumman er þess vegna gagnleg: hún segir þér strax hvort þú sért að
vinna úr sama eintaki og einhver annar, í stað þess að þið rífist um hvor hafi talið rétt.

## Unnið dæmi: hvaða fréttaflokkar eru á forsíðunni?

Fyrst skoðum við hvernig fréttahlekkur lítur út. Þeir eru allir eins uppbyggðir:

```
/frettir/innlent/2026/08/25/eitthvad_gerdist/
 └─ 1 ─┘ └─ 2 ─┘ └── 3 ──┘ └────── 4 ──────┘
```

1. fastur upphafshluti,
2. **flokkurinn** — það sem við viljum,
3. dagsetning í þremur liðum,
4. slóðarnafn fréttarinnar.

Flokkurinn er því annar liður í slóðinni, alltaf lágstafir, alltaf á undan ártali. Það dugar
til að skrifa mynstur — við grípum flokkinn með sviga og krefjumst þess að fjórar tölur komi
strax á eftir, svo við lendum ekki á öðrum hlekkjum sem byrja eins.

::: {.panel-tabset}
## R

```{r}
#| label: mbl-r-2
mynstur <- 'href="/frettir/([a-z]+)/\\d{4}/'

fundid <- regmatches(html, gregexpr(mynstur, html, perl = TRUE))[[1]]
flokkar <- sub(mynstur, "\\1", fundid, perl = TRUE)

sort(table(flokkar), decreasing = TRUE)
```

## Python

```{python}
#| label: mbl-py-2
from collections import Counter

mynstur = r'href="/frettir/([a-z]+)/\d{4}/'
flokkar = re.findall(mynstur, html)

Counter(flokkar).most_common()
```
:::

Berðu flipana tvo saman. Þeir geta skilað ólíkum tölum, og þá er það ekki villa í mynstrinu.

Það er ekki munur á R og Python. Sama mynstur á sama texta gefur alltaf sömu niðurstöðu, í hvoru
málinu sem er. Munurinn liggur í **inntakinu**: flipparnir senda sína beiðnina hvor, og forsíða
fréttamiðils getur breyst á þeim sekúndum sem líða á milli.

Þess vegna eru tvær leiðir til að fá endurtakanlega niðurstöðu:

- **Sæktu einu sinni og vistaðu.** Vinndu svo alla úrvinnsluna á vistuðu skránni. Þá vinna allar
  aðferðirnar þínar á nákvæmlega sama inntaki.
- **Notaðu fasta vistun.** Slóð á tiltekna vistun hjá Internet Archive vísar alltaf á sama
  eintak, ólíkt `https://www.mbl.is/` sem vísar á það sem er efst í dag.

Ef þú getur ekki bent á nákvæmlega hvaða gögn niðurstaðan byggir á, getur enginn endurtekið
hana — þar með talin þú sjálf í næstu viku.

::: {.callout-tip}
## Af hverju `[a-z]+` en ekki `\w+`?

`\w` nær líka yfir tölustafi og undirstrik. Þá myndi mynstrið éta ártalið í sumum tilfellum og
skila `2026` sem flokki. Þrengsta mynstrið sem virkar er alltaf besta mynstrið.

Athugaðu líka `perl = TRUE` í R-útgáfunni — án hennar þekkir R ekki `\d`. Sjá
[Hópar og grip](groups.qmd).
:::

## Æfingar

Hver æfing byggir á sama `html` og að ofan. Leystu þær í því máli sem þú notar í hópverkefninu,
og prófaðu mynstrin í [regex101](https://regex101.com/) áður en þú skrifar þau í kóðann.

### 1. Hversu margar fréttir eru á forsíðunni?

Teldu **einstakar** greinar, ekki hlekki. Sama fréttin birtist oft tvisvar eða þrisvar á
forsíðunni: einu sinni sem mynd, einu sinni sem fyrirsögn.

*Vísbending:* gríptu alla slóðina, ekki bara flokkinn — dagsetningin og slóðarnafnið eru hluti
af auðkenni fréttarinnar. Notaðu svo `unique()` (R) eða `set()` (Python) og berðu saman við
heildarfjöldann. Munurinn kemur á óvart.

### 2. Hvað er hitastigið í Reykjavík?

Veðurkassinn efst á síðunni sýnir hita í gráðum.

*Vísbending:* skoðaðu HTML-kóðann kringum töluna. Hún og gráðumerkið eru **ekki í sama taggi**, svo
mynstrið verður að spanna bæði — og leyfa línuskil á milli. Mundu líka að hiti getur verið
neikvæður.

### 3. Hvert er gengi Bandaríkjadals?

Þetta er lúmskasta æfingin, og hún kennir mikilvægustu lexíuna í kaflanum.

*Vísbending:* leitaðu að `USD` í HTML-kóðanum. Reiturinn sem sýnir gengið á síðunni er **tómur** —
`value=""` — því talan er sett inn með JavaScript eftir að síðan hleðst. Gengið er samt í
skránni, en neðar, inni í JavaScript en ekki í því sem birtist á síðunni. Finndu það og skrifaðu mynstur sem nær
gjaldmiðilstákninu og upphæðinni saman.

Lærdómurinn: **það sem þú sérð í vafranum er ekki endilega það sem þú færð í svarinu.** Notaðu
alltaf það sem þú sóttir sjálf til að skrifa mynstrið, ekki það sem þróunartólin sýna.

### 4. Hversu mörg orð eru á síðunni?

Aðeins sýnilegur texti telur.

*Vísbending:* þetta er hreinsun í þremur skrefum. Fyrst burt með `<script>` og `<style>` —
**með innihaldinu**, ekki bara töggunum sjálfum. Svo burt með öllum öðrum töggum. Loks burt með
HTML-táknum eins og `&nbsp;` og `&#8230;`. Þá er eftir texti sem þú getur talið orð í — mundu að
íslenskir stafir eru ekki í `[a-z]`.

Hvaða tíu orð lengri en fjórir stafir eru algengust? Segir listinn eitthvað um fréttadaginn?

### 5. Hversu margar auglýsingar eru á síðunni?

Prófaðu að telja þær. Skrifaðu svo niður hvers vegna þú **treystir ekki** tölunni sem þú fékkst.

*Vísbending:* það er ekkert `<auglysing>` tagg. Þú getur leitað að `augl` í slóðum, að
`data-ad`, `adunit` eða `googletag`, eða að klösum sem innihalda `ad`. Hver aðferð gefur sína
tölu, og engin þeirra er rétt: sumar auglýsingar eru sóttar eftir á, og `ad` finnst líka í
óskyldum orðum. Þetta er raunverulega staðan þegar gögnin eru ekki merkt fyrir þig.

::: {.callout-important}
## Virkar mynstrið á öðrum útgáfum af gögnunum?

Mynstur sem gengur upp á einni síðu er ekki þar með rétt. Það gæti verið of sértækt — sniðið að
því eina eintaki sem þú varst með fyrir framan þig.

Hitaæfingin er gott dæmi. Að sumri finnurðu aldrei mínustölu, svo þú kemst aldrei að því hvort
mynstrið ræður við hana. En þetta er ekki bundið við neikvæðar tölur: fyrirsagnir eru mislangar,
sumar fréttir eru án myndar, tölur eru stundum með aukastaf, og stundum vantar reitinn alveg.

Spurðu því um hvert mynstur sem þú skrifar:

- Hvaða tilvik eru **ekki** í eintakinu sem ég er að vinna með?
- Hvernig næ ég í annað eintak af sömu gögnum til að prófa á?
- Hvað á að gerast þegar reiturinn er tómur eða vantar — á kóðinn að þegja eða láta vita?

Prófaðu mynstrin þín á fleiri en einu eintaki af forsíðunni áður en þú telur þau tilbúin.
:::

::: {.callout-warning}
## Mynstur sem virkar í dag getur brotnað í næstu viku

mbl.is breytir uppbyggingu síðunnar sinnar án þess að láta neinn vita. Það er eðlismunur á því að lesa API —
sem lofar ákveðnu sniði — og að lesa HTML, sem lofar engu.

Þess vegna: skrifaðu prófanir sem segja til ef mynstrið hættir að finna neitt. Mynstur sem
skilar skyndilega `character(0)` eða tómum lista á að vera villa í verkefninu þínu, ekki þögult
núll í töflu.
:::

## Gátlisti

Þessi listi á við um alla regex-vinnu, ekki bara æfinguna hér að ofan. Farðu yfir hann áður en
regex-kóði fer inn í verkefni:

- [ ] Ég hef skoðað hrágögnin sjálf og giska ekki á sniðið.
- [ ] Mynstrið er eins þröngt og komist verður upp með — engin `.*` að óþörfu.
- [ ] Ég á skrifleg dæmi sem eiga að passa og dæmi sem eiga **ekki** að passa.
- [ ] Jaðartilvikin eru með í þeim dæmum, líka þau sem vantar í gögnin sem ég hef við höndina.
- [ ] Ég hef prófað mynstrið í [regex101](https://regex101.com/) og get útskýrt hvern hluta þess.
- [ ] Ég veit hvaða útgáfa gagnanna liggur til grundvallar og get sótt nákvæmlega hana aftur.
- [ ] Úrvinnslan keyrir á vistuðum gögnum, ekki nýrri beiðni í hvert skipti.
- [ ] Kóðinn lætur vita ef mynstrið hættir að finna nokkuð, í stað þess að skila þöglu núlli.
- [ ] Ég veit hvaða regex-vél ég er að nota — í R þarf `perl = TRUE` fyrir `\w`, `\d` og `\s`.
