# Regex æfing

Hingað til höfum við unnið með stutta texta sem passa í eina breytu. Raunveruleg gögn eru
sjaldnast svona snyrtileg. Í þessum kafla sækjum við forsíðu [mbl.is](https://www.mbl.is/) —
eina stóra HTML-skrá — og drögum úr henni upplýsingar sem hvergi eru gefnar sem hrein gögn.

Þetta er ekki API. Það er enginn `/v1/frettir` endapunktur sem skilar snyrtilegu JSON-i.
Það eina sem við höfum er HTML-kóðinn sjálfur, og regex er fljótlegasta leiðin til að ná tökum á honum.

::: {.callout-note}
## Byrjun, ekki fullbúin lausn

Hér að neðan er byrjunin unnin fyrir þig: við sækjum síðuna og leysum **fyrsta** dæmið í bæði
R og Python. Æfingarnar á eftir eru þínar að klára.
:::

## Kurteisi við vefþjóna

Áður en við sækjum nokkuð:

- **Lestu `robots.txt`.** Hjá mbl.is er [robots.txt](https://www.mbl.is/robots.txt) sem bannar
  meðal annars `/frimg/`, `/myndir/` og `/go/`, en leyfir forsíðuna og `/frettir/`.
- **Auðkenndu þig** með `User-Agent` sem segir hver þú ert og hvernig má ná í þig.
- **Sæktu eina síðu í einu.** Ekki setja `for`-lykkju yfir hundrað slóðir án tafar á milli.
- **Vistaðu svarið** meðan þú þróar mynstrið — þá ertu ekki að hamra á þjóninum í hvert sinn
  sem þú lagfærir eitt `+`.

## Sækjum síðuna

::: {.panel-tabset}
## R

```{r}
#| label: mbl-r-1
#| message: false
#| warning: false
library(httr2)

svar <- request("https://www.mbl.is/") |>
  req_user_agent("IDN302G kennsluefni (netfang@hi.is)") |>
  req_timeout(30) |>
  req_retry(max_tries = 3) |>
  req_perform()

html <- resp_body_string(svar)
sott <- resp_date(svar)

nchar(html)
```

## Python

```{python}
#| label: mbl-py-1
import re
import requests

svar = requests.get(
    "https://www.mbl.is/",
    headers={"User-Agent": "IDN302G kennsluefni (netfang@hi.is)"},
    timeout=30,
)
svar.raise_for_status()

html = svar.text
len(html)
```
:::

Þetta er ein skrá upp á mörg hundruð þúsund stafi. Við ætlum ekki að lesa hana — við ætlum
að spyrja hana spurninga.

## Hvaða útgáfa af síðunni er þetta?

Forsíða fréttamiðils er ekki fast skjal. Talan sem þú sérð hér að neðan var rétt þegar þessi
bók var þýdd, og er líklega orðin röng þegar þú lest hana. Þess vegna festum við nákvæmlega
hvaða svar við unnum úr — tíma, stærð og gátsummu:

```{r}
#| label: mbl-r-meta
skra <- tempfile(fileext = ".html")
writeLines(html, skra, useBytes = TRUE)

data.frame(
  sott      = format(sott, "%Y-%m-%d %H:%M:%S", tz = "UTC"),
  staerd_kb = round(nchar(html, type = "bytes") / 1024),
  md5       = unname(tools::md5sum(skra))
)
```

Gátsumman gerir okkur kleift að **sanna** að tvær keyrslur hafi unnið úr sama svari. Fáir þú
aðra summu en félagi þinn, þá eruð þið einfaldlega ekki með sömu síðuna — og þá er tilgangslaust
að bera saman tölurnar ykkar.

```{r}
#| label: mbl-r-wayback
#| output: asis
stimpill <- format(sott, "%Y%m%d%H%M%S", tz = "UTC")
slod <- sprintf("https://web.archive.org/web/%s/https://www.mbl.is/", stimpill)

cat(sprintf("[Opna þá útgáfu af mbl.is sem þessi síða vinnur út frá](%s)", slod))
```

## Unnið dæmi: hvaða fréttaflokkar eru á forsíðunni?

Fyrst skoðum við hvernig fréttahlekkur lítur út. Þeir eru allir eins uppbyggðir:

```
/frettir/innlent/2026/08/25/eitthvad_gerdist/
 └─ 1 ─┘ └─ 2 ─┘ └── 3 ──┘ └────── 4 ──────┘
```

1. fastur upphafshluti,
2. **flokkurinn** — það sem við viljum,
3. dagsetning í þremur liðum,
4. slóðarnafn fréttarinnar.

Flokkurinn er því annar liður í slóðinni, alltaf lágstafir, alltaf á undan ártali. Það dugar
til að skrifa mynstur — við grípum flokkinn með sviga og krefjumst þess að fjórar tölur komi
strax á eftir, svo við lendum ekki á öðrum hlekkjum sem byrja eins.

::: {.panel-tabset}
## R

```{r}
#| label: mbl-r-2
mynstur <- 'href="/frettir/([a-z]+)/\\d{4}/'

fundid <- regmatches(html, gregexpr(mynstur, html, perl = TRUE))[[1]]
flokkar <- sub(mynstur, "\\1", fundid, perl = TRUE)

sort(table(flokkar), decreasing = TRUE)
```

## Python

```{python}
#| label: mbl-py-2
from collections import Counter

mynstur = r'href="/frettir/([a-z]+)/\d{4}/'
flokkar = re.findall(mynstur, html)

Counter(flokkar).most_common()
```
:::

Bæði málin skila sömu flokkunum, en talan verður önnur hjá þér en hér — og hún getur meira að
segja verið ólík milli flipanna tveggja.

Það er ekki munur á R og Python. Sama mynstur á sama texta gefur alltaf sömu niðurstöðu, í hvoru
málinu sem er. Munurinn liggur í **inntakinu**: flipparnir sækja forsíðuna hvor í sínu lagi, og
forsíða fréttamiðils er lifandi skjal sem getur breyst hvenær sem er — jafnvel á þeim sekúndum
sem líða milli beiðnanna tveggja.

Þess vegna eru tvær leiðir til að fá endurtakanlega niðurstöðu:

- **Sæktu einu sinni og vistaðu.** Vinndu svo alla úrvinnsluna á vistuðu skránni. Þá vinna allar
  aðferðirnar þínar á nákvæmlega sama inntaki.
- **Notaðu fasta vistun.** Hlekkur á tiltekna vistun hjá Internet Archive vísar alltaf á sama
  eintak, ólíkt `https://www.mbl.is/` sem vísar á það sem er efst í dag.

Þetta er ekki sérviska. Ef þú getur ekki bent á nákvæmlega hvaða gögn niðurstaðan þín byggir á,
getur enginn — þar með talið þú sjálf í næstu viku — endurtekið hana.

::: {.callout-tip}
## Af hverju `[a-z]+` en ekki `\w+`?

`\w` nær líka yfir tölustafi og undirstrik. Þá myndi mynstrið éta ártalið í sumum tilfellum og
skila `2026` sem flokki. Þrengsta mynstrið sem virkar er alltaf besta mynstrið.

Athugaðu líka `perl = TRUE` í R-útgáfunni — án hennar þekkir R ekki `\d`. Sjá
[Hópar og grip](groups.qmd).
:::

## Æfingar

Hver æfing byggir á sama `html` og að ofan. Leystu þær í því máli sem þú notar í hópverkefninu,
og prófaðu mynstrin í [regex101](https://regex101.com/) áður en þú skrifar þau í kóðann.

### 1. Hversu margar fréttir eru á forsíðunni?

Teldu **einstakar** greinar, ekki hlekki. Sama fréttin birtist oft tvisvar eða þrisvar á
forsíðunni: einu sinni sem mynd, einu sinni sem fyrirsögn.

*Vísbending:* gríptu alla slóðina, ekki bara flokkinn — dagsetningin og slóðarnafnið eru hluti
af auðkenni fréttarinnar. Notaðu svo `unique()` (R) eða `set()` (Python) og berðu saman við
heildarfjöldann. Munurinn kemur á óvart.

### 2. Hvað er hitastigið í Reykjavík?

Veðurkassinn efst á síðunni sýnir hita í gráðum.

*Vísbending:* skoðaðu HTML-kóðann kringum töluna. Hún og gráðumerkið eru **ekki í sama taggi**, svo
mynstrið verður að spanna bæði — og leyfa línuskil á milli. Mundu líka að hiti getur verið
neikvæður.

### 3. Hvert er gengi Bandaríkjadals?

Þetta er lúmskasta æfingin, og hún kennir mikilvægustu lexíuna í kaflanum.

*Vísbending:* leitaðu að `USD` í HTML-kóðanum. Reiturinn sem sýnir gengið á síðunni er **tómur** —
`value=""` — því talan er sett inn með JavaScript eftir að síðan hleðst. Gengið er samt í
skránni, en neðar, inni í JavaScript en ekki í því sem birtist á síðunni. Finndu það og skrifaðu mynstur sem nær
gjaldmiðilstákninu og upphæðinni saman.

Lærdómurinn: **það sem þú sérð í vafranum er ekki endilega það sem þú færð í svarinu.** Notaðu
alltaf það sem þú sóttir sjálf til að skrifa mynstrið, ekki það sem þróunartólin sýna.

### 4. Hversu mörg orð eru á síðunni?

Aðeins sýnilegur texti telur.

*Vísbending:* þetta er hreinsun í þremur skrefum. Fyrst burt með `<script>` og `<style>` —
**með innihaldinu**, ekki bara töggunum sjálfum. Svo burt með öllum öðrum töggum. Loks burt með
HTML-táknum eins og `&nbsp;` og `&#8230;`. Þá er eftir texti sem þú getur talið orð í — mundu að
íslenskir stafir eru ekki í `[a-z]`.

Hvaða tíu orð lengri en fjórir stafir eru algengust? Segir listinn eitthvað um fréttadaginn?

### 5. Hversu margar auglýsingar eru á síðunni?

Prófaðu að telja þær. Skrifaðu svo niður hvers vegna þú **treystir ekki** tölunni sem þú fékkst.

*Vísbending:* það er ekkert `<auglysing>` tagg. Þú getur leitað að `augl` í slóðum, að
`data-ad`, `adunit` eða `googletag`, eða að klösum sem innihalda `ad`. Hver aðferð gefur sína
tölu, og engin þeirra er rétt: sumar auglýsingar eru sóttar eftir á, og `ad` finnst líka í
óskyldum orðum. Þetta er raunverulega staðan þegar gögnin eru ekki merkt fyrir þig.

::: {.callout-important}
## Virkar mynstrið á öðrum útgáfum af gögnunum?

Mynstur sem gengur upp á einni síðu er ekki þar með rétt. Það gæti verið of sértækt — sniðið að
því eina eintaki sem þú varst með fyrir framan þig.

Hitaæfingin er gott dæmi. Að sumri finnurðu aldrei mínustölu, svo þú kemst aldrei að því hvort
mynstrið ræður við hana. En þetta er ekki bundið við neikvæðar tölur: fyrirsagnir eru mislangar,
sumar fréttir eru án myndar, tölur eru stundum með aukastaf, og stundum vantar reitinn alveg.

Spurðu því um hvert mynstur sem þú skrifar:

- Hvaða tilvik eru **ekki** í eintakinu sem ég er að vinna með?
- Hvernig næ ég í annað eintak af sömu gögnum til að prófa á?
- Hvað á að gerast þegar reiturinn er tómur eða vantar — á kóðinn að þegja eða láta vita?

Prófaðu mynstrin þín á fleiri en einu eintaki af forsíðunni áður en þú telur þau tilbúin.
:::

::: {.callout-warning}
## Mynstur sem virkar í dag getur brotnað í næstu viku

mbl.is breytir uppbyggingu síðunnar sinnar án þess að láta neinn vita. Það er eðlismunur á því að lesa API —
sem lofar ákveðnu sniði — og að lesa HTML, sem lofar engu.

Þess vegna: skrifaðu prófanir sem segja til ef mynstrið hættir að finna neitt. Mynstur sem
skilar skyndilega `character(0)` eða tómum lista á að vera villa í verkefninu þínu, ekki þögult
núll í töflu.
:::

## Gátlisti

Þessi listi á við um alla regex-vinnu, ekki bara æfinguna hér að ofan. Farðu yfir hann áður en
regex-kóði fer inn í verkefni:

- [ ] Ég hef skoðað hrágögnin sjálf og giska ekki á sniðið.
- [ ] Mynstrið er eins þröngt og komist verður upp með — engin `.*` að óþörfu.
- [ ] Ég á skrifleg dæmi sem eiga að passa og dæmi sem eiga **ekki** að passa.
- [ ] Jaðartilvikin eru með í þeim dæmum, líka þau sem vantar í gögnin sem ég hef við höndina.
- [ ] Ég hef prófað mynstrið í [regex101](https://regex101.com/) og get útskýrt hvern hluta þess.
- [ ] Ég veit hvaða útgáfa gagnanna liggur til grundvallar og get sótt nákvæmlega hana aftur.
- [ ] Úrvinnslan keyrir á vistuðum gögnum, ekki nýrri beiðni í hvert skipti.
- [ ] Kóðinn lætur vita ef mynstrið hættir að finna nokkuð, í stað þess að skila þöglu núlli.
- [ ] Ég veit hvaða regex-vél ég er að nota — í R þarf `perl = TRUE` fyrir `\w`, `\d` og `\s`.
