---
title: "Aðgangsstýrðar vefþjónustur"
description: >-
  Hvernig á að vinna með vefþjónustur sem krefjast aðgangslykils: geyma lykla utan Git,
  lesa þá úr umhverfisbreytum og frysta niðurstöður sem má endurbyggja síðar.
---

## Lyklar fara aldrei í Git

Margar þjónustur krefjast **aðgangslykils** (e. *API key* eða *token*). Lykill er lykilorð:
sá sem hefur hann getur gert allt sem þú mátt gera, í þínu nafni.

::: {.callout-important}
## Þetta eru algengustu alvarlegu mistökin

```r
# ALDREI SVONA
svar <- request("https://api.example.is/gogn") |>
  req_headers(Authorization = "Bearer LYKILLINN-MINN") |>
  req_perform()
```

Lykillinn er nú í kóðanum. Committirðu skránni er hann í Git-sögunni — og hann er þar áfram
þótt þú eyðir línunni síðar, því sagan geymir allar útgáfur. Geymslur eru vaktaðar af
sjálfvirkum skanna og lyklar sem lenda í opnum geymslum eru misnotaðir á mínútum.
:::

Rétta leiðin er að geyma lykilinn í **umhverfisbreytu** utan geymslunnar. Í R er það
`.Renviron`:

``` bash
# ~/.Renviron  — eða .Renviron í rót verkefnisins
GITHUB_TOKEN=<lykillinn-thinn-hingad>
```

::: {.callout-note}
## Staðgengill, ekki alvöru lykill

Raunverulegur GitHub-lykill byrjar á `ghp_` og er 40 stafir. Slíkur strengur er hér vísvitandi
**ekki** notaður, jafnvel sem dæmi: leyndarmálaskannar leita að því sniði og myndu flagga
skjölunina. Notaðu sama hátt í þínum eigin dæmum og README-skrám.
:::

Endurræstu R og lestu hann með `Sys.getenv()`:

```{r}
#| label: starfshaettir-r-1
#| eval: false
token <- Sys.getenv("GITHUB_TOKEN")

svar <- request("https://api.github.com/user/repos") |>
  req_auth_bearer_token(token) |>
  req_perform()
```

Kóðinn ber engan lykil og má fara á GitHub. Sé `.Renviron` í verkefnismöppunni **verður** hún
að vera í `.gitignore`:

``` bash
# .gitignore
.Renviron
.env
```

::: {.callout-tip}
## Hafi lykill lekið

Ekki reyna að fjarlægja hann úr sögunni fyrst. **Afturkallaðu hann strax** hjá þjónustunni og
búðu til nýjan — það gerir gamla lykilinn gagnslausan á augabragði. Að hreinsa Git-söguna er
seinna verk og skiptir minna máli.

Sjá einnig [öryggi á GitHub](../github/basics/security_best_practices.qmd).
:::

## Dæmi: TMDB

[TMDB](https://www.themoviedb.org/) (*The Movie Database*) er gott dæmi um þjónustu sem krefst
lykils. Lykillinn er **ókeypis fyrir persónuleg verkefni** — þú sækir um hann, staðfestir að
notkunin sé ekki í viðskiptaskyni, og færð hann samstundis.

Sæktu lykilinn á [developer.themoviedb.org](https://developer.themoviedb.org/docs) og settu
hann í `.Renviron` (R) eða `.env` (Python) — **aldrei í kóðann**.

::: {.panel-tabset}
## R

```{r}
#| label: starfshaettir-r-2
#| eval: false
#| message: false
#| warning: false
library(httr2)

myndir <- request("https://api.themoviedb.org/3/search/movie") |>
  req_url_query(query = "Sódóma Reykjavík") |>
  req_auth_bearer_token(Sys.getenv("TMDB_TOKEN")) |>
  req_perform() |>
  resp_body_json(simplifyVector = TRUE)

myndir$results |>
  dplyr::select(title, release_date, vote_average)
```

::: {.callout-important}
## `.Renviron` er lesin við ræsingu

Tvennt sem eru líklegir villuvaldar:

**R les `.Renviron` aðeins þegar hún ræsist.** Bætirðu lykli við skrána meðan R er opin gerist
ekkert — þú verður að endurræsa (í RStudio: *Session → Restart R*).

**Skráin verður að vera í þeirri möppu sem R ræsist úr.** Sé `.Renviron` í rót verkefnisins
finnur R hana aðeins ef R ræsist þar — sem er sjálfgefið þegar unnið er í RStudio-verkefni.
Viltu að lykillinn gildi alls staðar seturðu hann í `~/.Renviron` í heimamöppunni þinni.

Athugaðu að hann hafi lesist áður en þú sendir beiðni:

```{r}
#| label: starfshaettir-r-3
nzchar(Sys.getenv("TMDB_TOKEN"))   # TRUE ef lykillinn er kominn inn
```

Skráin þarf líka að **enda á línuskilum** — annars sleppir R síðustu línunni þegjandi.
:::

## Python

```{python}
#| label: starfshaettir-py-1
#| eval: false
import os
import requests
import pandas as pd

svar = requests.get(
    "https://api.themoviedb.org/3/search/movie",
    params={"query": "Sódóma Reykjavík"},
    headers={"Authorization": "Bearer " + os.environ["TMDB_TOKEN"]},
    timeout=30,
)
svar.raise_for_status()

pd.json_normalize(svar.json()["results"])[["title", "release_date", "vote_average"]]
```

Í Python les `python-dotenv` skrána `.env` inn í `os.environ`:

``` bash
pip install python-dotenv
```

``` python
from dotenv import load_dotenv
load_dotenv()          # les .env úr vinnumöppunni
```
:::

### Þegar lykilinn vantar

Þetta er fyrsta sem gerist hjá öllum, og málin tvö bregðast **gjörólíkt** við:

::: {.panel-tabset}
## R

```{r}
#| label: starfshaettir-r-4
#| eval: false
Sys.getenv("TMDB_TOKEN")
```

::: {.callout-caution}
## Þessi bútur má aldrei keyra

Hann prentar lykilinn. Væri hann keyrður á vél þar sem lykillinn er til staðar færi hann inn í
úttak skjalsins — og það er í opinni geymslu. `eval: false` er hér öryggisráðstöfun, ekki
þægindi.

Sama gildir um þinn eigin kóða: það sem búturinn prentar endar í skjalinu.
:::

```
[1] ""
```

`Sys.getenv()` skilar **tómum streng** — engin villa, engin viðvörun. Beiðnin fer af stað með
hausinn `Authorization: Bearer ` og þjónustan svarar:

```
401 Invalid API key: You must be granted a valid key.
```

Villan bendir á lykilinn, en ekki á að hann hafi aldrei verið lesinn. Þess vegna borgar sig
að athuga sjálf/ur:

```{r}
#| label: starfshaettir-r-5
#| eval: false
token <- Sys.getenv("TMDB_TOKEN", unset = NA)
stopifnot(!is.na(token), nzchar(token))
```

## Python

``` python
import os
os.environ["TMDB_TOKEN"]
```

```
KeyError: 'TMDB_TOKEN'
```

Python stöðvar strax og segir nákvæmlega hvað vantar — engin beiðni fer af stað. Það er
betri hegðun.

Í gagnvirkri lotu (REPL) lítur þetta þó verr út en það er. Fyrsta línan fellur, `svar` verður
þar með aldrei til, og **hver einasta lína á eftir fellur líka**:

```
>>> svar = requests.get(..., headers={"Authorization": "Bearer " + os.environ["TMDB_TOKEN"]})
KeyError: 'TMDB_TOKEN'

>>> svar.raise_for_status()
NameError: name 'svar' is not defined

>>> pd.json_normalize(svar.json()["results"])
NameError: name 'svar' is not defined
```

Þrjár villur, eitt vandamál. **Lestu alltaf fyrstu villuna** — hinar eru bergmál af henni.
`NameError` hér er ekki sjálfstæð villa heldur afleiðing þess að fyrsta skrefið tókst aldrei.

Viltu mýkri villuboð:

``` python
token = os.environ.get("TMDB_TOKEN")
if not token:
    raise SystemExit("TMDB_TOKEN vantar — settu hann í .env og keyrðu load_dotenv().")
```
:::

::: {.callout-important}
## Þögult tóm gildi er verra en villa

R-hegðunin er dæmi um nákvæmlega það sem varað er við annars staðar í þessum kafla: kóðinn
heldur áfram með tómt gildi og villan kemur fram löngu síðar, á stað sem bendir í ranga átt.
Athugaðu því alltaf að lykillinn hafi lesist áður en þú sendir beiðnina.
:::

::: {.callout-note}
## Ef niðurstöður eru birtar úr lykilstýrðri þjónustu

Byggingarþjónninn hjá GitHub á ekki að fá kennaralykil eða nemendalykil. Ef þú vilt birta
niðurstöður úr þjónustu eins og TMDB er örugga mynstrið að keyra sóknina á eigin vél, vista
strípuð gögn í skrá og láta skýrsluna lesa þá skrá.

Þá fer lykillinn aldrei úr vélinni sem sótti gögnin. Það sem fer í geymsluna er kóðinn sem
skýrir hvernig gögnin voru sótt og lítil gagnaskrá með því sem greiningin þarf — ekki
umhverfisbreytan sjálf.
:::

::: {.callout-warning}
## Skilmálarnir eru hluti af samningnum

Þegar þú sækir um TMDB-lykil samþykkirðu að nota hann ekki í viðskiptaskyni. Það er raunveruleg
kvöð, ekki formsatriði: lykillinn er afturkallaður sé hún brotin. Sama gildir um flestar
þjónustur sem gefa ókeypis aðgang — lestu skilmálana áður en þú byggir verkefni á þeim.

TMDB krefst þess líka að getið sé heimildar þegar gögnin eru birt.
:::

## Aðgreindu lykla og gefðu lágmarksréttindi

Þegar þú býrð til lykil er oft hægt að velja hvað hann má. Veldu **minnstu réttindi sem duga**.
Lykill sem á bara að lesa opin gögn þarf engin skrifréttindi, og þá er tjónið lítið þótt hann
leki. Settu líka gildistíma á hann ef það býðst.
