---
title: "Að sækja gögn"
description: >-
  Beiðni byggð, svar lesið, villur meðhöndlaðar og allar síður sóttar — sömu
  skref í R (httr2) og Python (requests).
---

Hér er sama verkið unnið í tveimur málum. Veldu flipann sem á við þig — hugtökin eru þau sömu,
aðeins rithátturinn er ólíkur.

::: {.callout-note}
## Uppsetning

::: {.panel-tabset}
## R

``` r
install.packages(c("httr2", "jsonlite", "dplyr"))
```

`httr2` er arftaki eldri pakkans `httr`, sem er ekki lengur í virkri þróun. Mörg dæmi á netinu
nota `httr` — rithátturinn er annar og þeir blandast ekki.

## Python

``` bash
pip install requests pandas
```

`requests` er staðalvalið fyrir HTTP í Python. `urllib` fylgir með Python en er óþægilegra.
:::
:::

## Af hverju ekki bara að lesa slóðina beint

Bæði mál bjóða styttri leið — `jsonlite::fromJSON(url)` í R, `pandas.read_json(url)` í Python.
Hún virkar til að kíkja á gögn, en felur allt sem skiptir máli þegar eitthvað fer úrskeiðis: þú
sérð ekki stöðukóðann, ekki hausana, og færð óskiljanlega villu í stað `404`.

Í skýrslum sem aðrir eiga að treysta notarðu réttu tólin.

## Beiðni í skrefum

::: {.panel-tabset}
## R

```{r}
#| eval: false
library(httr2)

svar <- request("https://api.github.com") |>
  req_url_path("repos", "HI-IDN", "IDN302G") |>
  req_headers("Accept" = "application/vnd.github+json") |>
  req_user_agent("IDN302G-nemandi (nafn@hi.is)") |>
  req_perform()

resp_status(svar)
resp_content_type(svar)
```

```
[1] 200
[1] "application/json"
```

Ekkert er sent fyrr en `req_perform()` er kallað, svo þú getur skoðað beiðnina fyrst:

```{r}
#| eval: false
request("https://api.github.com") |>
  req_url_path("search", "repositories") |>
  req_url_query(q = "quarto", per_page = 5) |>
  req_dry_run()
```

```
GET /search/repositories HTTP/1.1
accept: */*
accept-encoding: deflate, gzip
host: api.github.com
user-agent: httr2/1.3.0 r-curl/7.0.0 libcurl/8.14.1
```

`req_dry_run()` sýnir aðferðina, slóðina og alla hausa — en sendir ekkert.

::: {.callout-warning}
## Fyrirspurnarstrengurinn sést ekki hér

Taktu eftir að `?q=quarto&per_page=5` vantar í úttakið að ofan. `req_dry_run()` prentar
slóðina án fyrirspurnarstrengs, svo hún dugar til að skoða **hausa** en ekki til að staðfesta
að færibreyturnar hafi ratað rétt. Til þess skoðarðu slóðina sjálfa:

```{r}
#| eval: false
req <- request("https://api.github.com") |>
  req_url_path("search", "repositories") |>
  req_url_query(q = "quarto", per_page = 5)

req$url
```

```
[1] "https://api.github.com/search/repositories?q=quarto&per_page=5"
```

Þetta samsvarar `print(svar.url)` í Python.
:::

## Python

``` python
import requests

svar = requests.get(
    "https://api.github.com/repos/HI-IDN/IDN302G",
    headers={
        "Accept": "application/vnd.github+json",
        "User-Agent": "IDN302G-nemandi (nafn@hi.is)",
    },
    timeout=30,
)

svar.status_code
svar.headers["Content-Type"]
```

```
200
'application/json; charset=utf-8'
```

Til að sjá hvernig slóðin varð eftir að færibreytur bættust við:

``` python
svar = requests.get(
    "https://api.github.com/search/repositories",
    params={"q": "quarto", "per_page": 5},
    timeout=30,
)
print(svar.url)
```

```
https://api.github.com/search/repositories?q=quarto&per_page=5
```
:::

::: {.callout-tip}
## Láttu pakkann byggja slóðina

Notaðu `req_url_query()` (R) eða `params=` (Python) frekar en að líma saman streng. Þeir sjá um
URL-kóðun sérstafa, svo `"jarðskjálfti á Reykjanesi"` virkar án þess að þú hugsir út í það.
:::

::: {.callout-warning}
## Settu alltaf `timeout`

Í Python bíður `requests` að eilífu ef þjónustan svarar ekki — skýrslan hangir án villu.
Gefðu alltaf `timeout=`. `httr2` hefur sjálfgefið tímamark, svo þar er þetta valfrjálst.
:::

## Frá svari yfir í töflu

::: {.panel-tabset}
## R

```{r}
#| eval: false
library(dplyr)

leit <- request("https://api.github.com") |>
  req_url_path("search", "repositories") |>
  req_url_query(q = "quarto language:R", sort = "stars", per_page = 10) |>
  req_user_agent("IDN302G-nemandi") |>
  req_perform() |>
  resp_body_json(simplifyVector = TRUE)

leit$items |>
  select(full_name, stargazers_count, language, updated_at) |>
  arrange(desc(stargazers_count))
```

## Python

``` python
import requests
import pandas as pd

svar = requests.get(
    "https://api.github.com/search/repositories",
    params={"q": "quarto language:R", "sort": "stars", "per_page": 10},
    headers={"User-Agent": "IDN302G-nemandi"},
    timeout=30,
)
svar.raise_for_status()

d = svar.json()
df = pd.json_normalize(d["items"])

df[["full_name", "stargazers_count", "language", "updated_at"]] \
    .sort_values("stargazers_count", ascending=False)
```

`pd.json_normalize()` flettir líka út hreiðruð svæði: `owner.login` verður eigin dálkur.
:::

Útkoman lítur svona út:

```
                     full_name stargazers_count language           updated_at
1           benmarwick/rrtools              721        R 2026-08-06T08:24:42Z
2              gadenbuie/epoxy              217        R 2026-08-05T14:23:50Z
3    surveydown-dev/surveydown              180        R 2026-08-20T22:28:19Z
4          quarto-dev/quarto-r              161        R 2026-07-01T02:18:16Z
5 andrewheiss/quarto-wordcount              151        R 2026-08-24T13:32:31Z
```

::: {.callout-note}
## Tölurnar eru frá síðustu byggingu

Leitin skilaði 1.124 geymslum þegar þessi síða var síðast byggð með GitHub Actions. Stjörnur og
`updated_at` breytast stöðugt, svo þínar tölur verða aðrar — og röðin líka. Það er einmitt
eðli gagna sem sótt eru um vefþjónustu: þau eru ekki föst, og þess vegna skiptir máli að skrá
**hvenær** var sótt (sjá [góða starfshætti](good-practices.qmd)).
:::

## Villur

::: {.panel-tabset}
## R

`httr2` kastar sjálfgefið villu ef stöðukóði er `4xx` eða `5xx`. Það er rétt hegðun.

Þurfirðu að bregðast við sjálf/ur:

```{r}
#| eval: false
svar <- request("https://api.github.com/repos/HI-IDN/ekki-til") |>
  req_error(is_error = \(resp) FALSE) |>     # ekki kasta, ég sé um þetta
  req_perform()

resp_status(svar)

if (resp_status(svar) == 404) {
  message("Geymslan fannst ekki — athugaðu nafnið.")
} else {
  d <- resp_body_json(svar, simplifyVector = TRUE)
}
```

```
[1] 404
Geymslan fannst ekki — athugaðu nafnið.
```

## Python

`requests` kastar **ekki** villu sjálfkrafa — `svar.status_code` getur verið `404` og
forritið haldið glaðlega áfram. Þú verður að kalla á `raise_for_status()`:

``` python
svar = requests.get("https://api.github.com/repos/HI-IDN/IDN302G", timeout=30)
svar.raise_for_status()      # kastar HTTPError ef 4xx/5xx
d = svar.json()
```

Þessi tekst (`200`) og heldur áfram þegjandi. Kalliðu á slóð sem er ekki til fellur það svona:

```
requests.exceptions.HTTPError: 404 Client Error: Not Found for url:
https://api.github.com/repos/HI-IDN/ekki-til
```

Eða meðhöndla sjálf/ur:

``` python
svar = requests.get("https://api.github.com/repos/HI-IDN/ekki-til", timeout=30)

print(svar.status_code)
print(svar.json()["message"])

if svar.status_code == 404:
    print("Geymslan fannst ekki — athugaðu nafnið.")
else:
    svar.raise_for_status()
    d = svar.json()
```

```
404
Not Found
Geymslan fannst ekki — athugaðu nafnið.
```
:::

::: {.callout-important}
## Þögul mistök eru verst

Freistingin er að vefja allt í `try()` / `try:` svo skýrslan brotni ekki. Ekki gera það.
Skýrsla sem klárast með röngum eða tómum gögnum er verri en skýrsla sem stoppar — því enginn
tekur eftir villunni. Láttu hana falla og lagaðu ástæðuna.

Þetta á sérstaklega við í Python, þar sem `200` er ekki sjálfgefið athugað.
:::

## Endurtilraunir og álagsmörk

Sé þjónustan niðri (`5xx`) eða þú kominn yfir álagsmörk (`429`) er rétt viðbragð að bíða og
reyna aftur.

::: {.panel-tabset}
## R

```{r}
#| eval: false
svar <- request("https://api.github.com/repos/HI-IDN/IDN302G") |>
  req_retry(max_tries = 3) |>
  req_throttle(rate = 30 / 60) |>    # í mesta lagi 30 beiðnir á mínútu
  req_perform()
```

`req_retry()` virðir `Retry-After`-hausinn og bíður sjálfkrafa réttan tíma.

## Python

``` python
import requests
from requests.adapters import HTTPAdapter
from urllib3.util import Retry

retry = Retry(
    total=3,
    backoff_factor=1,                       # 1s, 2s, 4s …
    status_forcelist=[429, 500, 502, 503, 504],
    respect_retry_after_header=True,
)

s = requests.Session()
s.mount("https://", HTTPAdapter(max_retries=retry))

svar = s.get("https://api.github.com/repos/HI-IDN/IDN302G", timeout=30)
```

`Session` heldur líka tengingunni opinni milli beiðna, sem er hraðvirkara þegar þú sækir margt.
:::

## Allar síður

::: {.panel-tabset}
## R

```{r}
#| eval: false
svor <- request("https://api.github.com") |>
  req_url_path("repos", "HI-IDN", "IDN302G", "commits") |>
  req_url_query(per_page = 100) |>
  req_perform_iterative(
    next_req = iterate_with_link_url(rel = "next"),
    max_reqs = 10
  )

commits <- svor |>
  lapply(resp_body_json, simplifyVector = TRUE) |>
  bind_rows()

nrow(commits)
```

```
[1] 108
```

## Python

`requests` les `Link`-hausinn sjálfkrafa í `svar.links`:

``` python
url = "https://api.github.com/repos/HI-IDN/IDN302G/commits"
params = {"per_page": 100}
allt = []

for _ in range(10):                       # öryggisventill
    svar = s.get(url, params=params, timeout=30)
    svar.raise_for_status()
    allt.extend(svar.json())

    if "next" not in svar.links:
        break
    url = svar.links["next"]["url"]
    params = None                         # slóðin ber þær nú þegar

df = pd.json_normalize(allt)
len(df)
```

```
108
```

Fyrsta síðan skilaði 100 og sú næsta 8 — `Link`-hausinn sagði hvenær var hætt. Hefðirðu ekki
farið gegnum allar síður hefðirðu misst af átta commits án þess að nokkuð benti til þess.
:::

::: {.callout-warning}
## Alltaf öryggisventil á lykkjuna

`max_reqs` (R) og `range(10)` (Python) eru ekki skraut. Án þeirra getur ein villa sótt gögn
þar til þjónustan lokar á þig — eða lykkjan hættir aldrei.
:::

## Að geyma svarið

Sæktu ekki sömu gögnin í hvert sinn sem skýrslan er þýdd.

::: {.panel-tabset}
## R

```{r}
#| eval: false
# skyndiminni: endurnýtir svar sem þjónustan segir óbreytt
req <- request("https://api.github.com/repos/HI-IDN/IDN302G") |>
  req_cache(tempdir())

# eða vista hrá gögn
d <- resp_body_json(svar, simplifyVector = TRUE)
saveRDS(list(gogn = d, sott = Sys.time()), "data/github_raw.rds")
```

## Python

``` python
import json, datetime, pathlib

# vista hrá gögn ásamt tímastimpli
raw = {
    "gogn": svar.json(),
    "sott": datetime.datetime.now(datetime.timezone.utc).isoformat(),
}
pathlib.Path("data").mkdir(exist_ok=True)
pathlib.Path("data/github_raw.json").write_text(
    json.dumps(raw, ensure_ascii=False, indent=2), encoding="utf-8"
)
```

Þarftu skyndiminni sjálfkrafa er `pip install requests-cache` einfaldasta leiðin.
:::

Seinni leiðin — að vista svarið — er sú sem hentar skýrslum best: greiningin verður
**endurtakanleg** því hún er ekki lengur háð því að þjónustan sé uppi eða hafi ekki breyst.

## Hvað á heima í geymslunni?

Hér þarf dómgreind. Hrátt svar frá vefþjónustu er oftast margfalt stærra en það sem þú notar —
GitHub skilar 86 lyklum þegar þú vildir einn. Að henda öllu inn í Git-geymsluna þýðir að þú
ert að útgáfustýra rusli: skránum fjölgar, `git clone` hægist, og enginn sér hvað breyttist
því hávaðinn drekkir merkingunni.

Vinnureglan er í þremur skrefum:

**1. Vistaðu hráa svarið — utan Git.** Þú þarft það meðan þú ert að átta þig á gögnunum, en
það á ekki heima í sögunni. Settu möppuna í `.gitignore` strax:

``` bash
# .gitignore
data/raw/
```

**2. Skrifaðu skriftu sem sækir og strípar.** Ein skrá sem sækir svarið og skilar aðeins því
sem greiningin þarf. Skriftan sjálf fer í Git — hún er uppskriftin:

::: {.panel-tabset}
## R

```{r}
#| eval: false
# scripts/saekja_geymslur.R
library(httr2); library(dplyr); library(readr)

d <- request("https://api.github.com/search/repositories") |>
  req_url_query(q = "quarto language:R", per_page = 100) |>
  req_user_agent("IDN302G-nemandi (nafn@hi.is)") |>
  req_perform() |>
  resp_body_json(simplifyVector = TRUE)

# hrátt: utan Git, til vara meðan unnið er
saveRDS(d, "data/raw/geymslur.rds")

# strípað: aðeins dálkarnir sem greiningin notar
d$items |>
  select(full_name, stargazers_count, language, updated_at) |>
  mutate(sott = Sys.Date()) |>
  write_csv("data/geymslur.csv")
```

## Python

``` python
# scripts/saekja_geymslur.py
import datetime, json, pathlib
import requests, pandas as pd

svar = requests.get(
    "https://api.github.com/search/repositories",
    params={"q": "quarto language:R", "per_page": 100},
    headers={"User-Agent": "IDN302G-nemandi (nafn@hi.is)"},
    timeout=30,
)
svar.raise_for_status()
d = svar.json()

# hrátt: utan Git, til vara meðan unnið er
pathlib.Path("data/raw").mkdir(parents=True, exist_ok=True)
pathlib.Path("data/raw/geymslur.json").write_text(
    json.dumps(d, ensure_ascii=False), encoding="utf-8"
)

# strípað: aðeins dálkarnir sem greiningin notar
(pd.json_normalize(d["items"])
   [["full_name", "stargazers_count", "language", "updated_at"]]
   .assign(sott=datetime.date.today())
   .to_csv("data/geymslur.csv", index=False))
```
:::

**3. Committaðu aðeins strípuðu skrána.** `data/geymslur.csv` er lítil, læsileg og
`git diff` sýnir raunverulega breytingu milli útgáfna. Hráa `.rds`/`.json` skráin er í
`.gitignore` og enginn saknar hennar — skriftan endurskapar hana hvenær sem er.

::: {.callout-tip}
## Af hverju CSV?

CSV er textasnið, svo Git getur borið saman útgáfur línu fyrir línu. Tvíundarsnið (`.rds`,
`.xlsx`, `.parquet`) geymast sem einn ógegnsær kubbur — þú sérð að skráin breyttist en ekki
hverju. Fyrir hóflega stór gögn í Git-geymslu er CSV nær alltaf rétta valið.
:::

::: {.callout-note}
## Þegar CSV dugar ekki

Vaxi gögnin — margar skrár, tengsl milli þeirra, endurteknar fyrirspurnir — er næsta skref að
setja þau í einfaldan gagnagrunn í stað þess að hlaða CSV-skrám í minni í hvert sinn. Það er
efni [SQL-lotanna](../sql-basics/introduction.qmd) síðar í áfanganum, þar sem við skoðum
hvernig CSV-skrár verða að töflum sem hægt er að spyrja.
:::

::: {.callout-warning}
## Aldrei í Git

Óháð stærð eiga þessi gögn aldrei heima í geymslunni: aðgangslyklar, persónugreinanleg gögn,
og allt sem skilmálar þjónustunnar banna þér að dreifa. Sjá
[góða starfshætti](good-practices.qmd).
:::

## Æfing

1. Sæktu upplýsingar um geymsluna þína á GitHub og prentaðu `updated_at`.
2. Staðfestu að slóðin sé eins og þú bjóst við — `req_dry_run()` (R) eða `print(svar.url)` (Python).
3. Sæktu síðustu 100 commits og teldu hversu margir eru frá þér.
4. Kallaðu á slóð sem er ekki til og staðfestu að þú fáir `404` — ekki þögult tómt svar.
   Í Python: hvað gerist ef þú *gleymir* `raise_for_status()`?
