---
title: "Að sækja gögn"
description: >-
  Beiðni byggð, svar lesið, villur meðhöndlaðar og allar síður sóttar — sömu
  skref í R (httr2) og Python (requests).
---

Hér er sama verkið unnið í tveimur málum. Veldu flipann sem á við þig — hugtökin eru þau sömu,
aðeins rithátturinn er ólíkur.

::: {.callout-note}
## Uppsetning

::: {.panel-tabset}
## R

``` r
install.packages(c("httr2", "jsonlite", "dplyr"))
```

`httr2` er arftaki eldri pakkans `httr`, sem er ekki lengur í virkri þróun. Mörg dæmi á netinu
nota `httr` — rithátturinn er annar og þeir blandast ekki.

## Python

``` bash
pip install requests pandas
```

`requests` er staðalvalið fyrir HTTP í Python. `urllib` fylgir með Python en er óþægilegra.
:::
:::

## Af hverju ekki bara að lesa slóðina beint

Bæði mál bjóða styttri leið — `jsonlite::fromJSON(url)` í R, `pandas.read_json(url)` í Python.
Hún virkar til að kíkja á gögn, en felur allt sem skiptir máli þegar eitthvað fer úrskeiðis: þú
sérð ekki stöðukóðann, ekki hausana, og færð óskiljanlega villu í stað `404`.

Í skýrslum sem aðrir eiga að treysta notarðu réttu tólin.

## Álagsmörk GitHub

GitHub leyfir **60 beiðnir á klukkustund** án auðkenningar, en **5.000** með aðgangslykli.
Dæmin hér að neðan eru keyrð í hvert sinn sem bókin er byggð, svo þau nota lykil þegar hann er
til staðar í umhverfinu:

```{r}
#| message: false
#| warning: false
library(httr2)

lykill <- Sys.getenv("GITHUB_TOKEN")           # tómt ef hann er ekki settur
gh_auth <- if (nzchar(lykill)) paste("Bearer", lykill) else NULL
```

`req_headers()` endurstillir haus á sjálfgefið gildi ef þú gefur `NULL`. Fyrir `Authorization` þýðir það að enginn auðkenningarhaus er sendur, svo sama kóðadæmi virkar hvort sem lykillinn er til eða ekki — bara með ólíkum álagsmörkum. Sjá [góða starfshætti](good-practices.qmd) um það
hvernig lykillinn er geymdur.

## Beiðni í skrefum

::: {.panel-tabset}
## R

```{r}
#| message: false
#| warning: false
library(httr2)

svar <- request("https://api.github.com") |>
  req_url_path("repos", "HI-IDN", "IDN302G") |>
  req_headers("Accept" = "application/vnd.github+json",
              Authorization = gh_auth) |>
  req_user_agent("IDN302G-nemandi (nafn@hi.is)") |>
  req_perform()

resp_status(svar)
resp_content_type(svar)
```

Ekkert er sent fyrr en `req_perform()` er kallað, svo þú getur skoðað beiðnina fyrst:

```{r}
request("https://api.github.com") |>
  req_url_path("search", "repositories") |>
  req_url_query(q = "quarto", per_page = 5) |>
  req_dry_run()
```

`req_dry_run()` sýnir aðferðina, slóðina og alla hausa — en sendir ekkert.

::: {.callout-warning}
## Fyrirspurnarstrengurinn sést ekki hér

Taktu eftir að `?q=quarto&per_page=5` vantar í úttakið að ofan. `req_dry_run()` prentar
slóðina án fyrirspurnarstrengs, svo hún dugar til að skoða **hausa** en ekki til að staðfesta
að færibreyturnar hafi ratað rétt. Til þess skoðarðu slóðina sjálfa:

```{r}
req <- request("https://api.github.com") |>
  req_url_path("search", "repositories") |>
  req_url_query(q = "quarto", per_page = 5)

req$url
```

Þetta samsvarar `print(svar.url)` í Python.
:::

## Python

```{python}
import requests

import os

hausar = {
    "Accept": "application/vnd.github+json",
    "User-Agent": "IDN302G-nemandi (nafn@hi.is)",
}
if os.environ.get("GITHUB_TOKEN"):                    # sama og gh_auth í R
    hausar["Authorization"] = "Bearer " + os.environ["GITHUB_TOKEN"]

svar = requests.get(
    "https://api.github.com/repos/HI-IDN/IDN302G",
    headers=hausar,
    timeout=30,
)

svar.status_code
svar.headers["Content-Type"]
```

Til að sjá hvernig slóðin varð eftir að færibreytur bættust við:

```{python}
svar = requests.get(
    "https://api.github.com/search/repositories",
    params={"q": "quarto", "per_page": 5},
    timeout=30,
)
print(svar.url)
```
:::

::: {.callout-tip}
## Láttu pakkann byggja slóðina

Notaðu `req_url_query()` (R) eða `params=` (Python) frekar en að líma saman streng. Þeir sjá um
URL-kóðun sérstafa, svo `"jarðskjálfti á Reykjanesi"` virkar án þess að þú hugsir út í það.
:::

::: {.callout-warning}
## Settu alltaf `timeout`

Í Python bíður `requests` að eilífu ef þjónustan svarar ekki — skýrslan hangir án villu.
Gefðu alltaf `timeout=`. `httr2` hefur sjálfgefið tímamark, svo þar er þetta valfrjálst.
:::

## Frá svari yfir í töflu

::: {.panel-tabset}
## R

```{r}
#| message: false
#| warning: false
library(dplyr)

leit <- request("https://api.github.com") |>
  req_url_path("search", "repositories") |>
  req_url_query(q = "quarto language:R", sort = "stars", per_page = 10) |>
  req_user_agent("IDN302G-nemandi") |>
  req_headers(Authorization = gh_auth) |>
  req_perform() |>
  resp_body_json(simplifyVector = TRUE)

leit$items |>
  select(full_name, stargazers_count, language, updated_at) |>
  mutate(updated_at = as.Date(updated_at)) |>   # ISO-tímastimpill -> dagsetning
  arrange(desc(stargazers_count))
```

## Python

```{python}
import requests
import pandas as pd

svar = requests.get(
    "https://api.github.com/search/repositories",
    params={"q": "quarto language:R", "sort": "stars", "per_page": 10},
    headers=hausar,
    timeout=30,
)
svar.raise_for_status()

d = svar.json()
df = pd.json_normalize(d["items"])
df["updated_at"] = pd.to_datetime(df["updated_at"]).dt.date   # -> dagsetning

df[["full_name", "stargazers_count", "language", "updated_at"]] \
    .sort_values("stargazers_count", ascending=False)
```

`pd.json_normalize()` flettir líka út hreiðruð svæði: `owner.login` verður eigin dálkur.
:::

::: {.callout-note}
## Tölurnar breytast

Taflan að ofan var sótt þegar þessi síða var síðast byggð. Stjörnur og `updated_at` breytast
stöðugt, svo þínar tölur verða aðrar — og röðin líka. Það er einmitt eðli gagna sem sótt eru um
vefþjónustu: þau eru ekki föst, og þess vegna skiptir máli að skrá **hvenær** var sótt (sjá
[góða starfshætti](good-practices.qmd)).
:::

## Villur

::: {.panel-tabset}
## R

`httr2` kastar sjálfgefið villu ef stöðukóði er `4xx` eða `5xx`. Það er rétt hegðun.

Þurfirðu að bregðast við sjálf/ur:

```{r}
svar <- request("https://api.github.com/repos/HI-IDN/ekki-til") |>
  req_headers(Authorization = gh_auth) |>
  req_error(is_error = \(resp) FALSE) |>     # ekki kasta, ég sé um þetta
  req_perform()

resp_status(svar)

if (resp_status(svar) == 404) {
  message("Geymslan fannst ekki — athugaðu nafnið.")
} else {
  d <- resp_body_json(svar, simplifyVector = TRUE)
}
```

## Python

`requests` kastar **ekki** villu sjálfkrafa — `svar.status_code` getur verið `404` og
forritið haldið glaðlega áfram. Þú verður að kalla á `raise_for_status()`:

```{python}
svar = requests.get("https://api.github.com/repos/HI-IDN/IDN302G",
                    headers=hausar, timeout=30)
svar.raise_for_status()      # kastar HTTPError ef 4xx/5xx
d = svar.json()
```

Þessi tekst (`200`) og heldur áfram þegjandi. Kalliðu á slóð sem er ekki til fellur það svona:

```
requests.exceptions.HTTPError: 404 Client Error: Not Found for url:
https://api.github.com/repos/HI-IDN/ekki-til
```

Eða meðhöndla sjálf/ur:

```{python}
svar = requests.get("https://api.github.com/repos/HI-IDN/ekki-til",
                    headers=hausar, timeout=30)

print(svar.status_code)
print(svar.json()["message"])

if svar.status_code == 404:
    print("Geymslan fannst ekki — athugaðu nafnið.")
else:
    svar.raise_for_status()
    d = svar.json()
```
:::

::: {.callout-important}
## Þögul mistök eru verst

Freistingin er að vefja allt í `try()` / `try:` svo skýrslan brotni ekki. Ekki gera það.
Skýrsla sem klárast með röngum eða tómum gögnum er verri en skýrsla sem stoppar — því enginn
tekur eftir villunni. Láttu hana falla og lagaðu ástæðuna.

Þetta á sérstaklega við í Python, þar sem `200` er ekki sjálfgefið athugað.
:::

## Endurtilraunir og álagsmörk

Sé þjónustan niðri (`5xx`) eða þú kominn yfir álagsmörk (`429`) er rétt viðbragð að bíða og
reyna aftur.

::: {.panel-tabset}
## R

```{r}
svar <- request("https://api.github.com/repos/HI-IDN/IDN302G") |>
  req_headers(Authorization = gh_auth) |>
  req_retry(max_tries = 3) |>
  req_throttle(rate = 30 / 60) |>    # í mesta lagi 30 beiðnir á mínútu
  req_perform()
```

`req_retry()` virðir `Retry-After`-hausinn og bíður sjálfkrafa réttan tíma.

## Python

```{python}
import requests
from requests.adapters import HTTPAdapter
from urllib3.util import Retry

retry = Retry(
    total=3,
    backoff_factor=1,                       # 1s, 2s, 4s …
    status_forcelist=[429, 500, 502, 503, 504],
    respect_retry_after_header=True,
)

s = requests.Session()
s.headers.update(hausar)                 # auðkenning fylgir öllum beiðnum
s.mount("https://", HTTPAdapter(max_retries=retry))

svar = s.get("https://api.github.com/repos/HI-IDN/IDN302G", timeout=30)
```

`Session` heldur líka tengingunni opinni milli beiðna, sem er hraðvirkara þegar þú sækir margt.
:::

## Allar síður

::: {.panel-tabset}
## R

```{r}
svor <- request("https://api.github.com") |>
  req_url_path("repos", "HI-IDN", "IDN302G", "commits") |>
  req_url_query(per_page = 100) |>
  req_headers(Authorization = gh_auth) |>
  req_perform_iterative(
    next_req = iterate_with_link_url(rel = "next"),
    max_reqs = 10
  )

commits <- svor |>
  lapply(resp_body_json, simplifyVector = TRUE) |>
  bind_rows()

nrow(commits)
```

## Python

`requests` les `Link`-hausinn sjálfkrafa í `svar.links`:

```{python}
url = "https://api.github.com/repos/HI-IDN/IDN302G/commits"
params = {"per_page": 100}
allt = []

for _ in range(10):                       # öryggisventill
    svar = s.get(url, params=params, timeout=30)
    svar.raise_for_status()
    allt.extend(svar.json())

    if "next" not in svar.links:
        break
    url = svar.links["next"]["url"]
    params = None                         # slóðin ber þær nú þegar

df = pd.json_normalize(allt)
len(df)
```
:::

```{r}
#| echo: false
n <- nrow(commits)
fyrsta <- min(n, 100)
afgangur <- n - fyrsta
```

Alls `r n` commit: fyrsta síðan skilaði `r fyrsta` og sú næsta `r afgangur`. `Link`-hausinn
sagði hvenær var hætt. Hefðirðu ekki farið gegnum allar síður hefðirðu misst af
`r afgangur` commitum án þess að nokkuð benti til þess.

::: {.callout-warning}
## Alltaf öryggisventil á lykkjuna

`max_reqs` (R) og `range(10)` (Python) eru ekki skraut. Án þeirra getur ein villa sótt gögn
þar til þjónustan lokar á þig — eða lykkjan hættir aldrei.
:::

## Að geyma svarið

Sæktu ekki sömu gögnin í hvert sinn sem skýrslan er þýdd. Tvær leiðir: láta pakkann halda
skyndiminni, eða vista svarið sjálf/ur í skrá.

::: {.panel-tabset}
## R

```{r}
#| eval: false
library(jsonlite)

# 1) skyndiminni: endurnýtir svar sem þjónustan segir óbreytt
req <- request("https://api.github.com/repos/HI-IDN/IDN302G") |>
  req_cache(tempdir())

# 2) vista svarið sjálf/ur, ásamt tímastimpli
d <- resp_body_json(svar, simplifyVector = TRUE)

dir.create("data", showWarnings = FALSE)
write_json(list(gogn = d, sott = format(Sys.time(), "%Y-%m-%dT%H:%M:%SZ", tz = "UTC")),
           "data/github_raw.json", auto_unbox = TRUE, pretty = TRUE)
```

Lesið til baka með `read_json("data/github_raw.json", simplifyVector = TRUE)`.

## Python

```{python}
#| eval: false
import json, datetime, pathlib

# vista svarið, ásamt tímastimpli
raw = {
    "gogn": svar.json(),
    "sott": datetime.datetime.now(datetime.timezone.utc).isoformat(),
}
pathlib.Path("data").mkdir(exist_ok=True)
pathlib.Path("data/github_raw.json").write_text(
    json.dumps(raw, ensure_ascii=False, indent=2), encoding="utf-8"
)
```

Lesið til baka með `json.loads(pathlib.Path("data/github_raw.json").read_text("utf-8"))`.

Þarftu skyndiminni sjálfkrafa er `pip install requests-cache` einfaldasta leiðin.
:::

::: {.callout-note}
## JSON eða innfætt tvíundarsnið?

Bæði málin eiga **eigið snið** sem geymir hlutinn nákvæmlega eins og hann er: `.rds` í R
(`saveRDS()` / `readRDS()`) og `pickle` í Python (`pickle.dumps()` / `pickle.loads()`).

|  | JSON | `.rds` / `pickle` |
|---|---|---|
| Læsilegt í textaritli | já | nei |
| `git diff` sýnir breytinguna | já | nei, bara að skráin breyttist |
| Annað mál getur lesið | já | nei |
| Geymir gerðir nákvæmlega | nei | já |

Innfæddu sniðin geyma `datetime`, `set`, `data.frame`, eigin klasa — allt sem JSON ræður ekki
við. Þess vegna þurfti `.isoformat()` (Python) og `format(...)` (R) á tímastimpilinn hér að ofan:
JSON á enga dagsetningagerð.

**Notaðu samt JSON** þegar skráin á að fara í Git, til samstarfsfólks eða inn í skýrslu sem
einhver annar keyrir. Innfædda sniðið er fyrir þitt eigið millistig, þegar hluturinn er flókinn
og þú ætlar að lesa hann aftur í sama máli.
:::

::: {.callout-warning}
## Aldrei `pickle.loads()` á skrá sem þú treystir ekki

`pickle` getur keyrt kóða þegar hlutur er lesinn, svo skrá frá ókunnugum getur tekið yfir
vélina þína. `readRDS()` í R er ekki alveg jafn varasamt en á sömu varúð skilið.

Þetta er önnur ástæða fyrir því að JSON og CSV eru sjálfgefna valið þegar gögn fara á milli
manna.
:::

Seinni leiðin — að vista svarið — er sú sem hentar skýrslum best: greiningin verður
**endurtakanleg** því hún er ekki lengur háð því að þjónustan sé uppi eða hafi ekki breyst.

::: {.callout-tip}
## Quarto getur gert þetta fyrir þig

Þurfirðu ekki hráu gögnin sjálf, heldur bara að skýrslan endurbyggist án þess að sækja aftur,
þá býður Quarto upp á `execute: freeze: auto`. Þá eru niðurstöður kóðabútanna frystar og
búturinn keyrður aftur aðeins ef hann breytist — sem þýðir líka að CI þarf ekki að setja upp
R eða Python. Sjá [birtingu með GitHub Pages](../reproducible-reports/publishing.qmd).

Þessi bók frystir ekki: GitHub Actions setur upp R og Python og keyrir bútana frá grunni, svo
netbeiðnirnar hér eru **raunverulega sendar** í hverri byggingu. Liggi þjónusta niðri fellur
byggingin með tímamörkum og villuboðum — þá keyrir maður hana einfaldlega aftur.

Undantekningin er beiðni sem krefst **persónulegs aðgangslykils**, eins og TMDB-dæmið í
[góðum starfsháttum](good-practices.qmd). Slíkur lykill á ekki heima í opinni geymslu, svo sá
bútur er `eval: false`.

GitHub-beiðnirnar eru annað mál: GitHub Actions býr sjálfkrafa til tímabundinn `GITHUB_TOKEN`
sem má senda með í `env:`. Hann lyftir álagsmörkunum úr 60 í 5.000 beiðnir á klukkustund og
rennur út þegar keyrslunni lýkur, svo hann er óhættur í opinni geymslu.
:::

## Hvað á heima í geymslunni?

Hér þarf dómgreind. Hrátt svar frá vefþjónustu er oftast margfalt stærra en það sem þú notar —
GitHub skilar 86 lyklum þegar þú vildir einn. Að henda öllu inn í Git-geymsluna þýðir að þú
ert að útgáfustýra rusli: skránum fjölgar, `git clone` hægist, og enginn sér hvað breyttist
því hávaðinn drekkir merkingunni.

Vinnureglan er í þremur skrefum:

**1. Vistaðu hráa svarið — utan Git.** Þú þarft það meðan þú ert að átta þig á gögnunum, en
það á ekki heima í sögunni. Settu möppuna í `.gitignore` strax:

``` bash
# .gitignore
data/raw/
```

**2. Skrifaðu skriftu sem sækir og strípar.** Ein skrá sem sækir svarið og skilar aðeins því
sem greiningin þarf. Skriftan sjálf fer í Git — hún er uppskriftin:

::: {.panel-tabset}
## R

```{r}
#| eval: false
# scripts/saekja_geymslur.R
library(httr2); library(dplyr); library(readr); library(jsonlite)

d <- request("https://api.github.com/search/repositories") |>
  req_url_query(q = "quarto language:R", per_page = 100) |>
  req_user_agent("IDN302G-nemandi (nafn@hi.is)") |>
  req_perform() |>
  resp_body_json(simplifyVector = TRUE)

# hrátt: utan Git, til vara meðan unnið er
dir.create("data/raw", recursive = TRUE, showWarnings = FALSE)
write_json(d, "data/raw/geymslur.json", auto_unbox = TRUE)

# strípað: aðeins dálkarnir sem greiningin notar
d$items |>
  select(full_name, stargazers_count, language, updated_at) |>
  mutate(sott = Sys.Date()) |>
  write_csv("data/geymslur.csv")
```

## Python

```{python}
#| eval: false
# scripts/saekja_geymslur.py
import datetime, json, pathlib
import requests, pandas as pd

svar = requests.get(
    "https://api.github.com/search/repositories",
    params={"q": "quarto language:R", "per_page": 100},
    headers={"User-Agent": "IDN302G-nemandi (nafn@hi.is)"},
    timeout=30,
)
svar.raise_for_status()
d = svar.json()

# hrátt: utan Git, til vara meðan unnið er
pathlib.Path("data/raw").mkdir(parents=True, exist_ok=True)
pathlib.Path("data/raw/geymslur.json").write_text(
    json.dumps(d, ensure_ascii=False), encoding="utf-8"
)

# strípað: aðeins dálkarnir sem greiningin notar
(pd.json_normalize(d["items"])
   [["full_name", "stargazers_count", "language", "updated_at"]]
   .assign(sott=datetime.date.today())
   .to_csv("data/geymslur.csv", index=False))
```
:::

**3. Committaðu aðeins strípuðu skrána.** `data/geymslur.csv` er lítil, læsileg og
`git diff` sýnir raunverulega breytingu milli útgáfna. Hráa JSON-skráin er í
`.gitignore` og enginn saknar hennar — skriftan endurskapar hana hvenær sem er.

::: {.callout-tip}
## Af hverju CSV?

CSV er textasnið, svo Git getur borið saman útgáfur línu fyrir línu. Tvíundarsnið (`.rds`,
`.xlsx`, `.parquet`) geymast sem einn ógegnsær kubbur — þú sérð að skráin breyttist en ekki
hverju. Fyrir hóflega stór gögn í Git-geymslu er CSV nær alltaf rétta valið.
:::

::: {.callout-note}
## Þegar CSV dugar ekki

Vaxi gögnin — margar skrár, tengsl milli þeirra, endurteknar fyrirspurnir — er næsta skref að
setja þau í einfaldan gagnagrunn í stað þess að hlaða CSV-skrám í minni í hvert sinn. Það er
efni [SQL-lotanna](../sql-basics/introduction.qmd) síðar í áfanganum, þar sem við skoðum
hvernig CSV-skrár verða að töflum sem hægt er að spyrja.
:::

::: {.callout-warning}
## Aldrei í Git

Óháð stærð eiga þessi gögn aldrei heima í geymslunni: aðgangslyklar, persónugreinanleg gögn,
og allt sem skilmálar þjónustunnar banna þér að dreifa. Sjá
[góða starfshætti](good-practices.qmd).
:::

## Æfing

1. Sæktu upplýsingar um geymsluna þína á GitHub og prentaðu `updated_at`.
2. Staðfestu að slóðin sé eins og þú bjóst við — `req_dry_run()` (R) eða `print(svar.url)` (Python).
3. Sæktu síðustu 100 commits og teldu hversu margir eru frá þér.
4. Kallaðu á slóð sem er ekki til og staðfestu að þú fáir `404` — ekki þögult tómt svar.
   Í Python: hvað gerist ef þú *gleymir* `raise_for_status()`?
