---
title: "Íslenskar vefþjónustur"
description: >-
  Tvö raunveruleg dæmi: Hagstofan (POST með fyrirspurn, json-stat2) og
  Veðurstofan (GET, OpenAPI-skjölun) — með lifandi svari beint í vafranum.
---

Hingað til hafa dæmin snúist um GitHub. Hér eru tvær íslenskar þjónustur sem þú getur notað í
verkefnum, og þær sýna mynstur sem GitHub gerir ekki: fyrirspurn send með `POST`, og formleg
vélleshæf skjölun.

## Hagstofan

Hagstofan keyrir **PxWeb**, sama kerfi og hagstofur á Norðurlöndunum. Það er ólíkt GitHub að
því leyti að þú sækir gögnin með `POST`, ekki `GET`: taflan getur verið risastór, svo þú sendir
inn *fyrirspurn* um hvaða sneið þú vilt.

### Fyrst: hvað er í töflunni?

Gagnasöfnin eru í tré sem þú getur flakkað um. Efsta lagið:

```
https://px.hagstofa.is/pxis/api/v1/is/
```

Hver `GET` skilar möppum þar til þú lendir á töflu — skrá sem endar á `.px`. Við notum
lykiltölur mannfjöldans:

```
https://px.hagstofa.is/pxis/api/v1/is/Ibuar/mannfjoldi/1_yfirlit/Yfirlit_mannfjolda/MAN00000.px
```

`GET` á töfluna sjálfa skilar **lýsigögnum** (e. *metadata*) — hvaða breytur eru í boði og
hvaða gildi þær mega taka:

``` json
{
  "title": "Lykiltölur mannfjöldans 1703-2026",
  "variables": [
    { "code": "Ár", "text": "Ár", "values": ["1703", "1734", "…", "2026"], "time": true },
    { "code": "Eining", "text": "Eining",
      "values": ["0", "1", "2", "3", "4", "5"],
      "valueTexts": ["Mannfjöldi 1. janúar", "Árleg fjölgun", "Fjölgun",
                     "Aðfluttir umfram brottflutta", "Fæddir umfram dána",
                     "Leiðréttingarþáttur"] }
  ]
}
```

::: {.callout-important}
## Lestu lýsigögnin fyrst

Taktu eftir að `values` eru **kóðar** (`"0"`) en `valueTexts` eru **heitin** (`"Mannfjöldi 1.
janúar"`). Í fyrirspurninni notar þú kóðana, ekki heitin. Þetta er algengasta ástæðan fyrir því
að fyrsta PxWeb-fyrirspurnin skilar villu.
:::

### Svo: fyrirspurnin

`POST` á sömu slóð með JSON-hlut sem segir hvaða gildi þú vilt:

``` json
{
  "query": [
    { "code": "Ár",     "selection": { "filter": "item",
                                       "values": ["2020","2021","2022","2023","2024","2025","2026"] } },
    { "code": "Eining", "selection": { "filter": "item", "values": ["0"] } }
  ],
  "response": { "format": "json-stat2" }
}
```

::: {.panel-tabset}
## R

```{r}
#| eval: false
library(httr2)

slod <- paste0("https://px.hagstofa.is/pxis/api/v1/is/Ibuar/mannfjoldi/",
               "1_yfirlit/Yfirlit_mannfjolda/MAN00000.px")

fyrirspurn <- list(
  query = list(
    list(code = "Ár",
         selection = list(filter = "item",
                          values = as.character(2020:2026))),
    list(code = "Eining",
         selection = list(filter = "item", values = list("0")))
  ),
  response = list(format = "json-stat2")
)

svar <- request(slod) |>
  req_user_agent("IDN302G-nemandi (nafn@hi.is)") |>
  req_body_json(fyrirspurn) |>
  req_perform()

resp_status(svar)
d <- resp_body_json(svar, simplifyVector = TRUE)
str(d, max.level = 1)
```

Útkoma:

```
[1] 200

List of 11
 $ class    : chr "dataset"
 $ label    : chr "Lykiltölur mannfjöldans 1703-2026 by Ár og Eining"
 $ source   : chr "Hagstofa Íslands, Hagskinna"
 $ updated  : chr "2018-03-22T14:57:00Z"
 $ id       : chr [1:2] "Ár" "Eining"
 $ size     : int [1:2] 7 1
 $ dimension:List of 2
 $ value    : int [1:7] 354042 358298 364917 375218 383726 389444 394324
 $ role     :List of 1
 $ version  : chr "2.0"
 $ extension:List of 1
```

Taktu eftir `$value`: tölurnar sjö sem þú baðst um eru þarna, en árin sjálf eru í `$dimension`.
Það er einkenni json-stat2 og efni næsta undirkafla.

## Python

``` python
import requests

slod = ("https://px.hagstofa.is/pxis/api/v1/is/Ibuar/mannfjoldi/"
        "1_yfirlit/Yfirlit_mannfjolda/MAN00000.px")

fyrirspurn = {
    "query": [
        {"code": "Ár",
         "selection": {"filter": "item",
                       "values": [str(a) for a in range(2020, 2027)]}},
        {"code": "Eining",
         "selection": {"filter": "item", "values": ["0"]}},
    ],
    "response": {"format": "json-stat2"},
}

svar = requests.post(
    slod,
    json=fyrirspurn,                       # setur Content-Type sjálfkrafa
    headers={"User-Agent": "IDN302G-nemandi (nafn@hi.is)"},
    timeout=30,
)
svar.raise_for_status()
d = svar.json()

print(svar.status_code)
print(list(d.keys()))
print(d["value"])
```

Útkoma:

```
200
['class', 'label', 'source', 'updated', 'id', 'size', 'dimension', 'value',
 'role', 'version', 'extension']
[354042, 358298, 364917, 375218, 383726, 389444, 394324]
```

Sama svar og R fær — enda er þetta sama JSON-skjalið. Munurinn er aðeins hvernig málin
tvö birta það: R sem `List of 11`, Python sem `dict` með ellefu lyklum.

Taktu eftir `json=` frekar en `data=` — `requests` raðar hlutnum sjálft í JSON og setur réttan
`Content-Type`. Með `data=` þyrftirðu að gera hvort tveggja handvirkt.
:::

### Að lesa json-stat2

Svarið er á sniðinu **json-stat2**, sem geymir tölurnar í einum flötum vigri og víddirnar
sérstaklega. Það kemur á óvart í fyrsta sinn:

```{r}
#| message: false
library(jsonlite)

# Raunverulegt svar, stytt — sótt af Hagstofunni
svar_txt <- '{
  "label": "Lykiltölur mannfjöldans 1703-2026 by Ár og Eining",
  "size": [7, 1],
  "dimension": {
    "Ár": { "category": { "index": {"2020":0,"2021":1,"2022":2,"2023":3,
                                    "2024":4,"2025":5,"2026":6},
                          "label": {"2020":"2020","2021":"2021","2022":"2022","2023":"2023",
                                    "2024":"2024","2025":"2025","2026":"2026"} } },
    "Eining": { "category": { "label": {"0": "Mannfjöldi 1. janúar"} } }
  },
  "value": [354042, 358298, 364917, 375218, 383726, 389444, 394324]
}'

d <- fromJSON(svar_txt)
d$label
d$size
```

Tölurnar eru í `value`, og heiti áranna í `dimension`. Að setja þetta saman í töflu:

::: {.panel-tabset}
## R

```{r}
mannfjoldi <- data.frame(
  ar         = as.integer(names(d$dimension[["Ár"]]$category$label)),
  mannfjoldi = d$value
)
mannfjoldi
```

Þaðan er þetta venjuleg gagnavinnsla:

```{r}
#| message: false
library(dplyr)

mannfjoldi |>
  mutate(fjolgun = mannfjoldi - lag(mannfjoldi),
         hlutfall = round(fjolgun / lag(mannfjoldi) * 100, 2))
```

## Python

``` python
import pandas as pd

ar = list(d["dimension"]["Ár"]["category"]["label"].values())

mannfjoldi = pd.DataFrame({
    "ar": [int(a) for a in ar],
    "mannfjoldi": d["value"],
})

mannfjoldi["fjolgun"] = mannfjoldi["mannfjoldi"].diff()
mannfjoldi["hlutfall"] = (mannfjoldi["fjolgun"] /
                          mannfjoldi["mannfjoldi"].shift() * 100).round(2)
mannfjoldi
```

```
     ar  mannfjoldi  fjolgun  hlutfall
0  2020      354042      NaN       NaN
1  2021      358298   4256.0      1.20
2  2022      364917   6619.0      1.85
3  2023      375218  10301.0      2.82
4  2024      383726   8508.0      2.27
5  2025      389444   5718.0      1.49
6  2026      394324   4880.0      1.25
```

`diff()` og `shift()` gegna sama hlutverki og `lag()` í R.

Taktu eftir tvennu sem er ólíkt R-flipanum: `pandas` sýnir `NaN` þar sem R sýnir `NA`, og
`fjolgun` verður **kommutala** (`4256.0`) en ekki heiltala. Ástæðan er að `NaN` er
fleytitölugildi í `numpy`, svo heiltöludálkur með einu `NaN` breytist allur í fleytitölur.
Þurfirðu heiltölur áfram má nota `.astype("Int64")` — stóra I-ið gefur heiltölugerð sem
þolir tómt gildi.
:::

::: {.callout-tip}
## Einfaldari leið

Sé json-stat2 fyrirhöfnin ekki þess virði geturðu beðið um `"format": "csv"` í stað
`"json-stat2"` og lesið svarið beint með `readr::read_csv()`. Þú tapar lýsigögnunum en færð
töflu strax.
:::

## Veðurstofan

Veðurstofan býður `GET`-þjónustu á `api.vedur.is`, og með henni **formlega skjölun** á
[api.vedur.is/weather](https://api.vedur.is/weather/).

Sú síða er *Swagger UI*, sjálfvirkt viðmót byggt á **OpenAPI**-skilgreiningu: vélleshæfri
lýsingu á öllum endapunktum þjónustunnar. Skilgreininguna sjálfa má sækja:

```
https://api.vedur.is/weather/openapi.json
```

::: {.callout-note}
## Af hverju OpenAPI skiptir máli

Þegar þjónusta birtir OpenAPI-skrá þarftu ekki að giska. Þar stendur hver endapunktur, hvaða
færibreytur hann tekur, hvað hann skilar og hvaða stöðukóðar eru mögulegir. Mörg tól geta lesið
hana og búið til kóða sjálfkrafa. Sé slík skrá til, byrjaðu þar.
:::

Einfaldur endapunktur — listi yfir veðurstöðvar. Skjölunin segir að hann taki `station_id`,
svo við biðjum um þrjár tilteknar stöðvar:

```
https://api.vedur.is/weather/stations?station_id=1&station_id=178&station_id=1350
```

Þessa slóð máttu opna beint í vafra. Svarið er fylki af hlutum:

``` json
[
  {
    "station": 1,
    "name": "Reykjavík",
    "abbr": "rvk",
    "type": "sk",
    "lat": 64.1288833618,
    "lon": -21.9081897736,
    "ele": 60.2000007629,
    "wigos": "0-20000-0-04030",
    "owner": "Veðurstofa Íslands",
    "start": 1920,
    "ending": null
  },
  …
]
```

Fylki af hlutum með sömu lykla er einmitt formið sem verður að töflu án fyrirhafnar:

::: {.panel-tabset}
## R

```{r}
#| eval: false
library(httr2); library(dplyr)

stodvar <- request("https://api.vedur.is/weather/stations") |>
  req_url_query(station_id = c(1, 178, 1350), .multi = "explode") |>
  req_user_agent("IDN302G-nemandi (nafn@hi.is)") |>
  req_perform() |>
  resp_body_json(simplifyVector = TRUE)

stodvar |>
  select(station, name, lat, lon, ele, start)
```

```
  station                 name      lat       lon  ele start
1       1            Reykjavík 64.12888 -21.90819 60.2  1920
2     178        Stykkishólmur 65.07403 -22.73388 13.2  1845
3    1350 Keflavíkurflugvöllur 63.98290 -22.60052 50.9  2008
```

`.multi = "explode"` endurtekur `station_id=` fyrir hvert gildi, sem er það sem þessi þjónusta
býst við.

## Python

``` python
import requests
import pandas as pd

svar = requests.get(
    "https://api.vedur.is/weather/stations",
    params={"station_id": [1, 178, 1350]},
    headers={"User-Agent": "IDN302G-nemandi (nafn@hi.is)"},
    timeout=30,
)
svar.raise_for_status()

stodvar = pd.DataFrame(svar.json())
stodvar[["station", "name", "lat", "lon", "ele", "start"]]
```

```
   station                  name        lat        lon        ele  start
0        1             Reykjavík  64.128883 -21.908190  60.200001   1920
1      178         Stykkishólmur  65.074028 -22.733879  13.200000   1845
2     1350  Keflavíkurflugvöllur  63.982899 -22.600519  50.900002   2008
```

Listi sem gildi í `params` verður sjálfkrafa að endurteknu `station_id=` í slóðinni.
:::

::: {.callout-important}
## Óþekktar færibreytur eru þagðar í hel

Sleppirðu `station_id` skilar endapunkturinn **öllum 776 stöðvunum**. Og biðjirðu um eitthvað
sem er ekki til — `?limit=3` til dæmis — færðu líka allar 776. Þjónustan hunsar færibreytu sem
hún þekkir ekki, svarar `200`, og ekkert bendir til að nokkuð sé að.

Þetta er nákvæmlega gildran úr [HTTP-kaflanum](http.qmd): `200` þýðir að samskiptin gengu, ekki
að þú hafir fengið það sem þú baðst um. Athugaðu alltaf **hversu margar færslur** komu til baka
og berðu saman við það sem þú bjóst við.
:::

## Prófaðu sjálf/ur — lifandi svar

Hnappurinn hér að neðan sendir raunverulega beiðni á Veðurstofuna **úr vafranum þínum** og
sýnir svarið óbreytt. Þetta er sama beiðni og R-kóðinn að ofan sendir:

```{=html}
<div class="api-demo">
  <div class="api-demo-url"><code>GET https://api.vedur.is/weather/stations?station_id=1&amp;station_id=178</code></div>
  <button id="api-demo-btn" class="api-demo-btn" type="button">Senda beiðni</button>
  <span id="api-demo-status" class="api-demo-status"></span>
  <pre id="api-demo-out" class="api-demo-out" hidden></pre>
</div>

<style>
.api-demo{border:1px solid #ddd;border-radius:8px;padding:1em;margin:1.2em 0;background:#fafafa}
.api-demo-url{font-size:.85rem;margin-bottom:.7em;color:#444}
.api-demo-btn{font:inherit;font-weight:600;cursor:pointer;border:1px solid #10099F;
  background:#10099F;color:#fff;padding:.4em 1em;border-radius:6px}
.api-demo-btn:hover{filter:brightness(1.15)}
.api-demo-btn[disabled]{opacity:.6;cursor:progress}
.api-demo-status{margin-left:.8em;font-size:.88rem;font-weight:600}
.api-demo-status.ok{color:#1a9b8d} .api-demo-status.err{color:#b03a24}
.api-demo-out{margin-top:.8em;max-height:22em;overflow:auto;background:#262626;color:#eee;
  padding:.8em 1em;border-radius:6px;font-size:.82rem;line-height:1.45}
</style>

<script>
document.getElementById('api-demo-btn').addEventListener('click', async function () {
  const btn = this;
  const out = document.getElementById('api-demo-out');
  const st  = document.getElementById('api-demo-status');
  btn.disabled = true;
  st.className = 'api-demo-status';
  st.textContent = 'Sendi…';
  const t0 = performance.now();
  try {
    const r = await fetch('https://api.vedur.is/weather/stations?station_id=1&station_id=178');
    const ms = Math.round(performance.now() - t0);
    const txt = await r.text();
    st.className = 'api-demo-status ' + (r.ok ? 'ok' : 'err');
    st.textContent = (r.statusText ? r.status + ' ' + r.statusText : String(r.status))
                   + ' · ' + ms + ' ms';
    try { out.textContent = JSON.stringify(JSON.parse(txt), null, 2); }
    catch (e) { out.textContent = txt; }
    out.hidden = false;
  } catch (e) {
    st.className = 'api-demo-status err';
    st.textContent = 'Beiðnin komst ekki á leiðarenda: ' + e.message;
    out.textContent = 'Þjónustan gæti verið niðri, eða netið lokað á hana.';
    out.hidden = false;
  } finally {
    btn.disabled = false;
  }
});
</script>
```

::: {.callout-note}
## Af hverju þetta virkar í vafranum

Vafrar banna vefsíðu að sækja gögn af öðru léni nema þjónustan leyfi það sérstaklega. Það
heitir **CORS** (*Cross-Origin Resource Sharing*), og þjónustan gefur leyfið með hausnum
`Access-Control-Allow-Origin`. Veðurstofan sendir `*`, sem þýðir "hver sem er má".

Sendi þjónusta ekki þann haus færðu villu í vafranum þótt slóðin sé rétt — og *sama* beiðni
virkar samt fínt úr R eða `curl`. CORS er regla vafrans, ekki þjónustunnar. Rekist þú á
`CORS error` í vafranum en ekki í R, þá er það þetta.
:::

## Æfingar

Tvær æfingar, ein á hvora þjónustu. Báðar enda á sama stað: **er svarið sem þú fékkst
raunverulega nothæft?**

### 1. Hagstofan — hverjir klára BS-námið?

Hversu stór hluti þeirra sem byrja í þriggja ára bakkalárnámi í verkfræði lýkur því? Og er
það hlutfall hærra eða lægra en í öðrum greinum?

Taflan heitir **SKO04208b**, *Brautskráningarhlutfall og árgangsbrotthvarf í þriggja ára
bakkalárnámi eftir námssviði*:

```
https://px.hagstofa.is/pxis/api/v1/is/Samfelag/skolamal/4_haskolastig/1_hsProf/SKO04208b.px
```

1. Sæktu lýsigögnin með `GET`. Hvaða breytur eru í boði og hvaða gildi mega þær taka?
2. Finndu kóðann fyrir *Verkfræði, framleiðsla og mannvirkjagerð* — mundu að nota **kóðana**
   úr `values`, ekki heitin úr `valueTexts`.
3. Sendu `POST` og sæktu **hlutfall** (ekki fjölda) fyrir brautskráða, brottfallna og þá sem
   eru enn í námi, fyrir innritunarárið 2017.
4. Berðu verkfræðisviðið saman við `Alls` og við tvö önnur svið að eigin vali.

Niðurstaðan lítur svona út:

```
námssvið                                    brautskráðir  brottfallnir  enn í námi
Alls                                                73.5          19.6         6.9
Raunvísindi, stærðfræði og tölfræði                 71.0          22.5         6.5
Upplýsinga- og samskiptatækni                       68.6          23.4         8.0
Verkfræði, framleiðsla og mannvirkjagerð            84.3          11.9         3.8
```

::: {.callout-important}
## Lestu `Tími` áður en þú túlkar töluna

Breytan `Tími` hefur eitt gildi: `n+3`, sem `valueTexts` þýðir sem **„Sex árum eftir
innritun"**.

Þessi 84,3% eru því ekki hlutfall þeirra sem kláruðu **á þremur árum** — heldur þeirra sem
voru búnir **sex árum** eftir að þeir byrjuðu. Það er allt önnur fullyrðing, og hún stendur
hvergi í tölunni sjálfri.

Fullyrðing eins og „84% verkfræðinema klára á réttum tíma" væri því röng, byggð á réttum
gögnum. Lýsigögnin ráða því hvað talan þýðir.
:::

Svaraðu svo:

5. Hvers vegna leggja dálkarnir þrír saman í 100?
6. Innritunarárin í töflunni eru aðeins **tvö** (2014 og 2017). Hvers vegna er varasamt að
   draga ályktun um þróun út frá tveimur punktum?
7. Sæktu sömu tölur skipt eftir kyni. Breytist myndin?

### 2. Veðurstofan — hvaða stöð á forritið að lesa?

Segjum að þú ætlir að smíða lítið forrit sem sýnir veðrið uppi í skóla. Fyrsta spurningin er:
**hvaða veðurstöð á það að lesa?**

Augljósa svarið er sú sem er næst VR-II (Hjarðarhaga 6, 107 Reykjavík). En áður en þú byggir
forritið á því svari þarftu að ganga úr skugga um að það sé **nothæft** — stöð sem hætti
mælingum 1963 er jafn nálæg og hún var, og jafn gagnslaus.

**Finndu hnitin.** Þú getur flett þeim upp með annarri vefþjónustu,
[Nominatim](https://nominatim.openstreetmap.org/) frá OpenStreetMap:

```
https://nominatim.openstreetmap.org/search?q=Hjarðarhagi+6,+107+Reykjavík&format=json
```

**Síaðu í beiðninni, ekki eftir á.** Endapunkturinn skilar 776 stöðvum sé hann beðinn um allt.
Skjölunin sýnir tvær færibreytur sem gera vinnuna fyrir þig:

| Færibreyta | Hvað hún gerir |
|---|---|
| `active=true` | aðeins stöðvar sem mæla enn |
| `polygon=POLYGON((…))` | aðeins stöðvar innan tiltekins svæðis |

```
https://api.vedur.is/weather/stations
  ?active=true
  &polygon=POLYGON((-22.0589 64.0936,-21.8524 64.0936,-21.8524 64.1837,-22.0589 64.1837,-22.0589 64.0936))
```

Berðu saman hvað kemur til baka:

```
engin sía             776 stöðvar
active=true           347
polygon                21
polygon + active        9
```

Úr 776 í 9 — og þú reiknar fjarlægð á níu stöðvar í stað 776.

::: {.callout-note}
## Hvaðan kemur marghyrningurinn?

Þú teiknar hann sjálf/ur: kassi utan um punktinn, radíus umreiknaður í gráður. Breiddargráða er
alls staðar ~111 km, en lengdargráða styttist í $111\cos\varphi$ — aðeins ~49 km á Íslandi, svo
kassinn er breiðari í lengd en breidd.

Fyrir 5 km um VR-II gefur það `POLYGON((-22.0589 64.0936, -21.8524 64.0936, -21.8524 64.1837,
-22.0589 64.1837, -22.0589 64.0936))` — og **9 virkar stöðvar**.
:::

::: {.callout-tip}
## Tvennt sem klikkar alltaf

**Hnitaröðin er `lengd breidd`** (e. *lon lat*) — öfugt við `lat,lon` sem flestar þjónustur
skila. Marghyrningurinn þarf líka að lokast: fyrsta og síðasta hnitið eru þau sömu.

**`boundingbox` frá Nominatim dugar ekki.** Fyrir heimilisfang er hann kassi utan um bygginguna
sjálfa — um 60 m á kant fyrir VR-II — svo hann finnur enga veðurstöð.
:::

**Reiknaðu fjarlægðina** með
[haversine-formúlunni](https://en.wikipedia.org/wiki/Haversine_formula), sem gefur stórbaugsfjarlægð milli tveggja hnita á kúlu:

$$
d = 2r \arcsin\!\left(\sqrt{\sin^2\!\frac{\varphi_2-\varphi_1}{2}
    + \cos\varphi_1 \cos\varphi_2 \sin^2\!\frac{\lambda_2-\lambda_1}{2}}\right)
$$

þar sem $\varphi$ er breiddargráða, $\lambda$ lengdargráða og $r \approx 6371$ km. Mundu að
umbreyta gráðum í radíana.

**Sannreyndu svarið.** Sæktu líka stöðvarnar án `active`-síunnar og berðu saman:

1. Hver er næsta stöð þegar allar stöðvar eru með? Er hún enn í notkun?
2. Hver er næsta **virka** stöðin, og hversu miklu munar á þeim?
3. Hversu margar af 776 stöðvunum eru virkar? Hvað segir það þér um að treysta listanum óséðum?
4. Forritið þitt á að sýna veðrið **núna**. Hvaða reit í svarinu þarftu að skoða til að vita
   hvort stöð dugi í það?
5. Ef þú vildir í staðinn bera saman veður í dag við veður fyrir 50 árum — væri sama stöð rétt?
   Hvers vegna ekki?

::: {.callout-important}
## Sami lærdómur og í fyrri æfingunni

Þjónustan skilar aflögðum stöðvum með þeim virku, jafn gildum á að líta. Ekkert í mælingunum
sjálfum segir þér að stöð hafi hætt árið 1963 — það stendur í **lýsigögnunum**, í reitnum
`ending`.

Í Hagstofuæfingunni réð `Tími` því hvað talan þýddi. Hér ræður `ending` því hvort stöðin sé
nothæf. Í bæði skiptin eru það lýsigögnin, ekki mælingarnar, sem skera úr.
:::

::: {.callout-warning}
## Hnitin þín geta snúið svarinu við

Munurinn á tveimur næstu stöðvum er um **50 metrar** — minna en skekkjan sem þú færð með því að
slá inn hnit „á að giska" fyrir bygginguna.

Þetta er ekki tilgáta: fyrsta útgáfa þessarar æfingar notaði ágiskuð hnit sem lágu 100 m sunnar
en VR-II stendur í raun, og þá raðaðist listinn í **öfuga röð**.

Skráðu því alltaf hvaða hnit þú notaðir og hvaðan þau komu. Það er forsenda þess að einhver
annar fái sömu niðurstöðu.
:::
