---
title: "JSON"
description: >-
  Sniðið sem nær öll API skila: uppbygging JSON, hvernig það kortleggst í
  R og Python, og hvernig hreiðruð gögn verða að töflu.
---

## Hvað er JSON?

**JSON** (*JavaScript Object Notation*) er textasnið til að lýsa gögnum. Nær allar
vefþjónustur skila því, svo þú þarft að geta lesið það.

Það er byggt úr aðeins tveimur samsettum gerðum:

| Tákn | Heitir | Í R | Í Python |
|---|---|---|---|
| `{ }` | hlutur (e. *object*) — lyklar og gildi | nefndur listi | `dict` |
| `[ ]` | fylki (e. *array*) — raðaður listi | vigur eða listi | `list` |

Og fjórum einföldum: texti í `"gæsalöppum"`, tölur, `true`/`false` og `null`.

``` json
{
  "namskeid": "IÐN302G",
  "einingar": 6,
  "skyldunamskeid": true,
  "kennarar": ["Helga", "Máni"],
  "misseri": { "ar": 2026, "onn": "haust" }
}
```

Lestu þetta svona: ysta `{}` er hlutur með fimm lykla. `kennarar` er fylki með tveimur
strengjum. `misseri` er hlutur inni í hlut — það kallast **hreiðrun** (e. *nesting*) og er
algengasta ástæða þess að fólk lendir í vandræðum með JSON.

::: {.callout-warning}
## Algengustu villurnar

JSON er ströng um form:

- lyklar verða að vera í tvöföldum gæsalöppum — `{'a': 1}` er **ekki** gilt JSON
- ekkert komma má vera á eftir síðasta atriði — `[1, 2, 3,]` er ógilt
- `true`/`false` eru lágstafa — ekki `True`/`False` eins og í Python
- `NA` og `None` eru ekki til; það heitir `null`
:::

## Frá JSON yfir í gagnahluti

::: {.panel-tabset}
## R

`jsonlite` þýðir á milli. `fromJSON()` les JSON og skilar R-hlut:

```{r}
library(jsonlite)

txt <- '{
  "namskeid": "IÐN302G",
  "einingar": 6,
  "skyldunamskeid": true,
  "kennarar": ["Helga", "Máni"],
  "misseri": { "ar": 2026, "onn": "haust" }
}'

nam <- fromJSON(txt)
str(nam)
```

Niðurstaðan er venjulegur nefndur listi og þú nálgast hann með `$`:

```{r}
nam$namskeid
nam$kennarar
nam$misseri$ar
```

## Python

`json` fylgir Python — það þarf ekki að setja upp neinn pakka:

``` python
import json

txt = '''{
  "namskeid": "IÐN302G",
  "einingar": 6,
  "skyldunamskeid": true,
  "kennarar": ["Helga", "Máni"],
  "misseri": { "ar": 2026, "onn": "haust" }
}'''

nam = json.loads(txt)
type(nam)
```

```
<class 'dict'>
```

Niðurstaðan er `dict` og þú nálgast hana með hornklofum:

``` python
nam["namskeid"]
nam["kennarar"]
nam["misseri"]["ar"]
```

```
'IÐN302G'
['Helga', 'Máni']
2026
```

Ólíkt R, þar sem hreiðraði hlutinn `misseri` verður listi inni í lista, er hann einfaldlega
`dict` inni í `dict` — sami hlutur alla leið niður.

Í `requests` þarftu ekki `json.loads()` — `svar.json()` gerir þetta beint.
:::

::: {.callout-note}
## `true` verður `TRUE` og `True`

JSON-gildið `true` verður `TRUE` í R og `True` í Python — bæði mál kortleggja það á sína eigin
sannindagerð. Á leiðinni til baka gerist hið gagnstæða, og þess vegna er `json.dumps()` og
`toJSON()` rétta leiðin frekar en að byggja strenginn sjálf/ur.
:::

## Listi af hlutum verður tafla

Þetta er mikilvægasta tilfellið í reynd: þegar API skilar *lista af hlutum sem hafa sömu lykla*
liggur tafla beint við.

::: {.panel-tabset}
## R

```{r}
svar <- '[
  {"nafn": "Quarto",  "stjornur": 4200, "mal": "TypeScript"},
  {"nafn": "knitr",   "stjornur": 2500, "mal": "R"},
  {"nafn": "jsonlite","stjornur":  400, "mal": "C"}
]'

tafla <- fromJSON(svar)
tafla
class(tafla)
```

`jsonlite` býr til `data.frame` sjálfkrafa. Þaðan vinnur `dplyr` með þetta eins og hverja aðra
töflu:

```{r}
#| message: false
library(dplyr)

tafla |>
  filter(stjornur > 1000) |>
  arrange(desc(stjornur))
```

## Python

``` python
import json
import pandas as pd

svar = '''[
  {"nafn": "Quarto",  "stjornur": 4200, "mal": "TypeScript"},
  {"nafn": "knitr",   "stjornur": 2500, "mal": "R"},
  {"nafn": "jsonlite","stjornur":  400, "mal": "C"}
]'''

tafla = pd.DataFrame(json.loads(svar))
tafla
```

```
       nafn  stjornur         mal
0    Quarto      4200  TypeScript
1     knitr      2500           R
2  jsonlite       400           C
```

Og síun:

``` python
tafla[tafla["stjornur"] > 1000].sort_values("stjornur", ascending=False)
```

```
     nafn  stjornur         mal
0  Quarto      4200  TypeScript
1   knitr      2500           R
```

Sama niðurstaða og í R-flipanum. Munurinn er að `pandas` sýnir vísitölu (`0`, `1`) í fyrsta
dálki þar sem R sýnir raðnúmer.
:::

## Þegar gögnin eru hreiðruð

Raunveruleg svör eru sjaldan svona snyrtileg. Oftast eru gögnin sem þú vilt **grafin inni** í
umbúðum, og einstakir dálkar geta sjálfir verið hlutir:

``` json
{
  "total_count": 3,
  "items": [
    {"nafn": "Quarto", "eigandi": {"login": "quarto-dev", "type": "Organization"}},
    {"nafn": "knitr",  "eigandi": {"login": "yihui",      "type": "User"}}
  ]
}
```

::: {.panel-tabset}
## R

```{r}
svar <- '{
  "total_count": 3,
  "items": [
    {"nafn": "Quarto", "eigandi": {"login": "quarto-dev", "type": "Organization"}},
    {"nafn": "knitr",  "eigandi": {"login": "yihui",      "type": "User"}}
  ]
}'

d <- fromJSON(svar)
items <- d$items
str(items)
```

`eigandi` er **data.frame inni í data.frame**. Það kemur á óvart og brýtur `dplyr`-keðjur.
Lausnin er `flatten()`:

```{r}
flatten(items)
```

## Python

``` python
d = json.loads(svar)

# rangt: eigandi verður dálkur með dict-um í
pd.DataFrame(d["items"])
```

```
     nafn                                          eigandi
0  Quarto  {'login': 'quarto-dev', 'type': 'Organization'}
1   knitr               {'login': 'yihui', 'type': 'User'}
```

Dálkurinn `eigandi` ber heila `dict`-hluti — ónothæft til greiningar. `json_normalize()`
flettir hreiðrunina út:

``` python
pd.json_normalize(d["items"])
```

```
     nafn eigandi.login  eigandi.type
0  Quarto    quarto-dev  Organization
1   knitr         yihui          User
```

Dálkarnir `eigandi.login` og `eigandi.type` — sama niðurstaða og `flatten()` skilar í R.

Sé listinn grafinn dýpra má benda á hann beint:

``` python
pd.json_normalize(d, record_path="items")
```

```
     nafn eigandi.login  eigandi.type
0  Quarto    quarto-dev  Organization
1   knitr         yihui          User
```

Sama tafla — munurinn er aðeins að þú bendir á `items` innan úr svarinu í stað þess að taka
það út fyrst.
:::

::: {.callout-tip}
## Vinnuregla

Ekki reyna að giska á uppbygginguna. Skoðaðu svarið **fyrst** — `str(x, max.level = 2)` í R,
eða `print(json.dumps(d, indent=2, ensure_ascii=False)[:500])` í Python — og flettu svo út.
:::

## Að skoða ókunnugt svar

::: {.panel-tabset}
## R

```{r}
#| eval: false
d <- fromJSON("https://api.github.com/repos/HI-IDN/IDN302G")

length(d)                 # hversu stórt er svarið?
names(d)[1:12]            # hvaða lyklar eru í boði?
```

```
[1] 86

 [1] "id"          "node_id"     "name"        "full_name"   "private"    
 [6] "owner"       "html_url"    "description" "fork"        "url"        
[11] "forks_url"   "keys_url"   
```

Áttatíu og sex lyklar — `str(d)` á öllu væri ólæsilegt. Taktu því sneið af því sem þú þarft:

```{r}
#| eval: false
str(d[c("name", "full_name", "description", "updated_at", "stargazers_count")],
    max.level = 1)

d$updated_at
```

```
List of 5
 $ name            : chr "IDN302G"
 $ full_name       : chr "HI-IDN/IDN302G"
 $ description     : chr "Námsefni fyrir námskeiðið Upplýsingaverfræði IÐN302G við Háskóla Ísl"| __truncated__
 $ updated_at      : chr "2026-08-18T12:55:15Z"
 $ stargazers_count: int 0

[1] "2026-08-18T12:55:15Z"
```

## Python

``` python
import requests

d = requests.get("https://api.github.com/repos/HI-IDN/IDN302G", timeout=30).json()

len(d)                    # hversu stórt er svarið?
list(d)[:12]              # hvaða lyklar eru í boði?
```

```
86

['id', 'node_id', 'name', 'full_name', 'private', 'owner', 'html_url',
 'description', 'fork', 'url', 'forks_url', 'keys_url']
```

Áttatíu og sex lyklar — prentaðu ekki allt. Taktu sneið af því sem þú þarft:

``` python
{k: d[k] for k in ["name", "full_name", "updated_at", "stargazers_count"]}
```

```
{'name': 'IDN302G',
 'full_name': 'HI-IDN/IDN302G',
 'updated_at': '2026-08-18T12:55:15Z',
 'stargazers_count': 0}
```
:::

::: {.callout-tip}
## Raunveruleg svör eru stór

Áttatíu og sex lyklar fyrir eina geymslu er ekkert einsdæmi — þjónustur skila öllu sem þær
eiga, ekki því sem þú baðst um. Fyrsta verkið er alltaf að finna út hvað er í boði, og annað
verkið að henda öllu hinu.
:::

Þetta er fínt til að skoða, en fyrir alvöru vinnu áttu að nota `httr2` / `requests` með
villumeðhöndlun — þau gefa þér stöðukóða og hausa sem stuttu leiðirnar fela. Það er efni
[næsta kafla](fetching-data.qmd).

## Hin áttin

Stundum þarftu að *senda* JSON, t.d. þegar þjónusta krefst `POST` — eins og
[Hagstofan](icelandic-apis.qmd) gerir.

::: {.panel-tabset}
## R

```{r}
listi <- list(nafn = "Máni", lotur = c(1, 2, 3))
toJSON(listi, auto_unbox = TRUE, pretty = TRUE)
```

Íslenski stafurinn skilar sér óbreyttur — `jsonlite` skrifar UTF-8 sjálfgefið og hefur ekkert
viðfang til að slökkva á því. Python hagar sér öfugt; sjá Python-flipann.

::: {.callout-note}
## Hvað `auto_unbox` gerir

R á enga stærð sem er "ein tala" — `5` er í raun vigur af lengd 1. Án `auto_unbox = TRUE`
skrifar `toJSON()` því `["Helga"]` þar sem þjónustan bjóst við `"Helga"`. Þetta veldur `400`
sem er erfitt að rekja, svo hafðu þetta á.
:::

## Python

``` python
listi = {"nafn": "Máni", "lotur": [1, 2, 3]}
print(json.dumps(listi, ensure_ascii=False, indent=2))
```

```
{
  "nafn": "Máni",
  "lotur": [
    1,
    2,
    3
  ]
}
```

**`ensure_ascii=False` er nauðsyn fyrir íslenska stafi.** Sjálfgefið flýr `json.dumps()` alla
stafi utan ASCII:

``` python
json.dumps({"nafn": "Máni", "stadur": "Þingvellir"})
json.dumps({"nafn": "Máni", "stadur": "Þingvellir"}, ensure_ascii=False)
```

```
'{"nafn": "M\\u00e1ni", "stadur": "\\u00deingvellir"}'
'{"nafn": "Máni", "stadur": "Þingvellir"}'
```

Hvort tveggja er **gilt JSON** og þjónustan skilur bæði — en það fyrra er ólæsilegt þegar þú
skoðar skrána sjálf/ur eða vistar hana í geymsluna.

Þetta er ólíkt R: `jsonlite::toJSON()` hefur ekkert `ensure_ascii`-viðfang og skrifar UTF-8
sjálfgefið. Gildran er því aðeins Python-megin.

Í `requests` sendirðu hlutinn beint og pakkinn sér um umbreytinguna:

``` python
requests.post(slod, json=listi, timeout=30)
```
:::
