---
title: "Endurtakanleg API-vinna"
description: >-
  Kurteisi við vefþjónustur, álagsmörk, skilmálar og hvernig gögn sótt um API
  haldast rekjanleg og endurtakanleg.
---

## Kurteisi við þjónustuna

Á hinum endanum er tölva sem einhver borgar fyrir. Nokkrar reglur:

**Segðu hver þú ert.** `User-Agent`-hausinn á að bera nafn og tilgang. Sumar þjónustur hafna
beiðnum án hans, og þeir sem reka þjónustuna geta haft samband ef eitthvað er að.

```{r}
#| label: starfshaettir-r-6
#| eval: false
req_user_agent("IDN302G-verkefni (nafn@hi.is)")
```

**Haltu þig innan marka.** Þjónustur setja hámark á beiðnir á tímaeiningu. Farirðu yfir færðu
`429` og getur lent í banni. `req_throttle()` heldur þér réttum megin:

```{r}
#| label: starfshaettir-r-7
#| eval: false
req_throttle(rate = 30 / 60)   # 30 beiðnir á mínútu
```

**Sæktu einu sinni.** Ertu að prófa þig áfram? Vistaðu svarið og notaðu skrána á meðan þú
þróar kóðann. Það er engin ástæða til að senda nýja beiðni í hvert sinn sem þú lagar eina
línu í greiningunni.

**Sæktu bara það sem þú þarft.** Síaðu í beiðninni með fyrirspurnarfæribreytum, ekki eftir á.

## Skilmálar og leyfi

Að gögn séu aðgengileg þýðir ekki að þú megir allt með þau:

- **Skilmálar** (e. *terms of service*) segja hvað er leyfilegt. Sumar þjónustur banna
  geymslu gagna eða endurbirtingu.
- **Leyfi** (e. *licence*) segir hvernig þú mátt deila gögnunum áfram. Opin gögn krefjast oft
  þess að heimildar sé getið.
- **Persónugreinanleg gögn** eru sérstakt mál. Nöfn, kennitölur og netföng lúta
  persónuverndarlögum óháð því hvernig þú náðir í þau.

::: {.callout-warning}
## Í verkefnum áfangans

Sæktu ekki persónugreinanleg gögn um fólk sem hefur ekki samþykkt það, og committaðu þeim
aldrei í geymsluna þína. Sértu í vafa, spurðu kennara áður en þú sækir.
:::

## Endurtakanleiki

Gögn sótt um API eru **hreyfanlegt skotmark** — þjónustan uppfærist, færslum fjölgar, og
greiningin þín skilar annarri niðurstöðu á morgun. Þrennt heldur skýrslunni traustri:

**Skráðu hvenær var sótt.** Dagsetningin á að vera í skýrslunni sjálfri, ekki í minninu þínu.

```{r}
#| label: starfshaettir-r-8
#| eval: false
sott <- Sys.time()
d <- resp_body_json(svar, simplifyVector = TRUE)
dir.create("data/raw", recursive = TRUE, showWarnings = FALSE)
saveRDS(list(gogn = d, sott = sott), "data/raw/raw.rds")
```

**Geymdu hráu gögnin — en ekki í Git.** Vistaðu svarið óbreytt og hreinsaðu í sérstöku
skrefi. Þá geturðu lagað hreinsunina án þess að sækja aftur. Hráa skráin fer í `.gitignore`;
það sem committast er skriftan sem sækir og strípar, ásamt lítilli CSV-skrá með því sem
greiningin raunverulega notar. Sjá
[hvað á heima í geymslunni](fetching-data.qmd#hvað-á-heima-í-geymslunni).

**Aðskildu sókn og greiningu.** Eitt skjal sækir og vistar; annað les skrána og greinir. Þá
gengur greiningin upp þótt netið liggi niðri eða lykillinn sé útrunninn — sem er einmitt það
sem skiptir máli þegar einhver annar les skýrsluna þína eftir hálft ár.

::: {.callout-note}
## Tenging við lotuna um endurtækar skýrslur

Þetta er sama meginregla og í [endurtækum skýrslum](../reproducible-reports/index.qmd): allt
sem greiningin byggir á á að vera skjalfest og keyranlegt. API breytir ekki reglunni — það
gerir hana bara mikilvægari, því gögnin eru ekki lengur í þinni vörslu.
:::

## Gátlisti

Áður en þú skilar verkefni sem sækir gögn um API:

- [ ] Enginn lykill í kóðanum eða Git-sögunni
- [ ] `.Renviron` / `.env` í `.gitignore`
- [ ] `User-Agent` með nafni og tengilið
- [ ] Álagsmörk virt — `req_throttle()` eða handvirk bið
- [ ] Villum ekki kaffært — skýrslan stoppar frekar en að skila tómu
- [ ] Hrá gögn vistuð og tímastimpluð — utan Git
- [ ] Aðeins strípuð gögn (t.d. CSV) committuð, ásamt skriftunni sem býr þau til
- [ ] Heimildar getið og skilmálar lesnir
